---
title: 'I. KOLOKVIJ IZ PRIMJENE STATISTIKE U DRUŠTVENIM ISTRAŽIVANJIMA'
#author: "dr.sc. Luka Šikić"
date: "`r format(Sys.time(), '%d %B, %Y')`"
output: pdf_document
institute: Preddiplomski studij sociologije
subtitle: Hrvatski studiji
font: 3t

---

Pitanja:

1. Koje mjere centralne tendencije poznajete? Opišite distribuciju na donjem histogramu.

```{r asimetrija, echo=FALSE,warning=FALSE, fig.height=4}

library(psych)


	x1 <- rbeta(n = 100000, shape1= 10, shape2 = 2)
#	x2 <- rbeta(n = 100000, shape1= 10, shape2 = 10)
#	x3 <- rbeta(n = 100000, shape1= 2, shape2 = 10)

	  hist(x = x1,
#	       breaks = seq(0,1,.05),
	       xlab = "",
	       ylab = "",
	       main = "",
	       axes = TRUE,
	       col = "black",
	       border = "white",
			font.main = 1
	       )

```

```{r kurtosis, fig.cap="", echo=FALSE, fig.height = 3, eval=FALSE}
# x1 <- c(rexp(n = 5000, rate =2), -rexp(n = 5000, rate =2) )
#	x3 <- c(rnorm(n = 50000, mean =0, sd = 1), (runif(n = 50000)-.5)+rnorm(50000,0,.1) )*1.6
#	x2 <- rnorm(n = 100000, mean = 0, sd = 1)*1.2
	x1 <- (rnorm(100000, mean =0, sd = .1) -.5)*4

		hist(x = x1,
	#		breaks = seq(-10.5,10.5,.5),
	#		ylim =c(0,.45),
			xlim = c(-5,5),
			xlab = "",
			ylab = "",
			main = "Histogram 2",
			axes = TRUE,
			freq = TRUE,
	    col = "black",
			font.main=1,
			border = "white"
		)
#		lines(x <- seq(-4,4,.01), y = dnorm(x, mean(x1), sd(x1)), 
#			lwd = 2, lty = 1, col = "black")

```



2. Koje vrste grafikona poznajete? Kakvi podatci se opisuju histogramom? Skicirajte podatke po izboru pomoću histograma i opišite skicu. 

3. Navedite 4 distribucije koje poznajete. Koji parametri definiraju standardnu distribuciju?

4. Opišite istraživački problem po izboru i definirajte nultu i alternaivnu hipotezu.




