---
title: "DODATNI KONCEPTI R"
author: "dr.sc. Luka Šikić"
date: "`r format(Sys.time(), '%d %B, %Y')`"
output:
  beamer_presentation:
    theme: Szeged
    colortheme: beaver
    fonttheme: structurebold
  slidy_presentation: default
  ioslides_presentation: default
institute: Preddiplomski studij sociologije
font: 5pt
subtitle: Hrvatski studiji
---

## CILJEVI PREDAVANJA

- Što su paketi
- Radni prostor
- Učitavanje i spremanje podataka
- Specijalne vrijednosti, nazivi i klase varijabli
- Slozeniji tipovi varijabli: faktori,podatkovni okviri, liste


## RAD SA PAKETIMA

- paket(knjižnica) je skup funkcija(podataka i sl.) koje je netko napisao i ponudio  na korištenje
- paketi su javno dostupni (Open Source)
- paket je potrebno jednom instalirati, a učitati se mora pri svakom otvaranju sesije - u okviru kolegija ćemo uglavnom koristiti nekoliko paketa: [*base R*](https://stat.ethz.ch/R-manual/R-devel/library/base/html/00Index.html), [*lsr*](https://cran.r-project.org/web/packages/lsr/index.html), [*ggplot2*](https://www.statmethods.net/advgraphs/ggplot2.html), [*psych*](https://cran.r-project.org/web/packages/psych/psych.pdf), [*car*](https://cran.r-project.org/web/packages/car/index.html) i dr. 

## INSTALACIJA PAKETA

```{r eval=FALSE}
# Instaliraj paket
install.packages("lsr")
# Učitaj paket
library(lsr) # Također require()
# Makni paket
detach("package:lsr", unload=TRUE)

```

## RADNI PROSTOR

```{r eval = FALSE}
# Gdje se nalazi radni folder
getwd()
[1] "C:/Users/Dropbox/Kolegij_statistika"
# Postavi radni folder
setwd("C:/Users/Luka/Statistika/...")
# Obrati pažnju na "/" vs "\\"

```

## UČITAVANJE U R I

- *workspace files* imaju .Rdata ekstenziju i sadržavaju objekte iz radnog prostora
- *.csv*, *.txt*, *.spss* sadržavaju podatke koje je potrebno učitati u radni prostor
- *script files* sadržavaju napisani kod
- postoje i brojni drugi objekti! (npr. RMarkdown)

```{r eval = FALSE}
# učitaj u radni prostor
load( file = "~/datoteka.Rmd" )
# ~ označava put do radnog direktorija
```

## UČITAVANJE U R II

```{r eval=FALSE}
# Učitaj podatke iz excela 
podatci_statistika <- read.csv( file = "statistika.csv" )
# U praksi je potrebno prilagoditi funkcijske argumente!
```

## SPREMANJE  

- obično žellimo pohraniti: *radni prostor*, *output*, *skriptu*
```{r eval=FALSE}
# Pohrani radni prostor
save.image("~/Desktop/radni_prostor.RData")
# Pohrani podatke
save(neki_podatci, file = "neki_podatci.Rdata")
# Output je moguće pohraniti pomoću funkcije sink()
```


## SPECIJALNE VRIJEDNOSTI 

```{r}
# Beskonačno
1 / 0
```

```{r}
# Nije broj
 0 / 0
```
-  *nije dostupno* `NA`
- *nema vrijednosti* `NULL` 


## DAVANJE NAZIVA ELEMENTIMA VEKTORA I

```{r}
# Stvori numerički vektor
ocjena <- c( 1, 2, 3 )
ocjena # Pregledaj objekt
# Pripiši nazive 
names(ocjena) <- c("nedovoljan","dovoljan","dobar")
ocjena # Pregledaj objekt
```

## DAVANJE NAZIVA ELEMENTIMA VEKTORA II
```{r}
# Stvori numerički vektor sa nazivima v2.0
ocjena <- c("nedovoljan" = 1,"dovoljan" = 2,"dobar" = 3)
ocjena # Pregledaj objekt
# Indeksiranje pomoću naziva
ocjena["dobar"] # Pregledaj objekt

```

## DAVANJE NAZIVA ELEMENTIMA VEKTORA III

```{r}
# Vidi nazive svih elemenata u vektoru
names(ocjena) # Pregledaj objekt
```

## KLASE PODATAKA

```{r}
x <- "tekst"  # x je tekst
class(x)      # Pregledaj klasu
x <- TRUE     # x je logička klasa 
class(x)      # Pregledaj klasu
x <- 100      # x je broj
class(x)      # Pregledaj klasu
```

## FAKTORI I
```{r}
# Stvori numerički vektor
grupa <- c(1,1,1,2,2,3,3)
grupa # Pogledaj objekt
# Pretvori numerički vektor u faktor
grupa <- as.factor(grupa)
grupa # Pogledaj objekt
``` 

## FAKTORI II

- računske operacije sa faktorima nisu iste kao sa numeričkim vektorima

```{r}
grupa + 2
```

## NAZIVI FAKTORA

```{r}
# Stvori faktoraku varijablu;spol ispitanika 
spol <- as.factor(c(1,1,1,1,2,2,2))
spol # Pogledaj objekt
# Pripiši nazive faktorima
levels(spol) <- c("muški", "ženski")
print(spol) # Prikaži objekt
```

## PODATKOVNI OKVIRI (data frame)

```{r}
# Za stvaranje df-a ćemo koristiti varijable spol i grupa
# Stvaranje dodatne dvije numeričke varijable
starost <- c(17, 19, 21, 37, 18, 19, 47)
bodovi <- c(12, 15, 16, 14, 25, 21, 29)
# Stvori df
df <- data.frame( grupa, spol, starost, bodovi ) 
head(df, 5) # Pogledaj prvih 5 redova df-a
```

## IZVLAČENJE PODATAKA IZ DFa 

```{r}
# Pogledaj seriju bodova
df$bodovi 
# Pogledaj nazive varijabli (kolona)
names(df)
```

## LISTE

```{r}
# Stvori listu
ana <- list(godine = 26,
            student = TRUE,
            roditelji = c("Marko","Mia"))
ana # Pogledaj objekt
```

## LISTE I
 
```{r}
# Pristupi elementima liste
ana$student
ana$roditelji
```

## LISTE II

```{r}
# Dodaj element u listu
ana$mjesto_stanovanja <- "Zagreb"
ana # Pogledaj objekt 
```