---
title: "UVOD U R"
author: "dr.sc. Luka Šikić"
date: "`r format(Sys.time(), '%d %B, %Y')`"
output:
  beamer_presentation:
    theme: Szeged
    colortheme: beaver
    fonttheme: structurebold
  slidy_presentation: default
institute: Preddiplomski studij sociologije
font: 5pt
subtitle: Hrvatski studiji
---

## CILJEVI PREDAVANJA

- Osnovne naredbe
- Što su varijable
- Što su funkcije
- Kakve vrste podataka postoje
- Što su vektori
- Logički operatori


## OSNOVNE RAČUNSKE OPERACIJE

```{r aritmetika, echo=FALSE}
knitr::kable(rbind(
              c("zbrajanje", "`+`", "10 + 2", 12),
              c("odzimanje", "`-`", "9 - 3", 6),
              c("množenje", "`*`", "5 * 5", 25),
              c("dijeljenje", "`/`", "10 / 3", 3),
              c("eksponencija", "`^`", "5 ^ 2", 25)
),
caption = "Osnovne računske operacije u R-u. Ove naredbe ćemo koristiti kroz cijeli kolegij i korisno ih je zapamtiti.",
col.names = c("Operacija", "Operator", " Input" , "Output"),
align = "rccc",
  booktabs = TRUE)
```

## PRIMJERI

```{r eval=FALSE }
# Zbrajanje
> 20 + 30
[1] 50
```

```{r eval=FALSE}
# Oduzimanje
> 20 - 30
[1] -10
```

```{r eval=FALSE}
# Množenje
> 57 * 61
[1] 3477
```

```{r eval=FALSE}
# Eksponencije
> 5 * 5 * 5 * 5 # 5^4
[1] 625         # 625
```

## VARIJABLE

```{r}
# Pripisivanje vrijednosti varijabli
placa <- 5500
mjeseci <- 12
# Pregled varijable
placa
# Kalukulacije sa varijablama
placa*mjeseci # Jednako kao 5550*12!
```

## DODATNE MOGUĆNOSTI S VARIJABLAMA

```{r}
# Stvori novu varijablu pomoću postojećih
godisnja_placa <- placa*mjeseci
# Pregled varijable
godisnja_placa
# 13ta placa
godisnja_zarada <- godisnja_placa + 5500
# Pregled varijable
godisnja_zarada
```

## KONVENCIJE ZA VARIJABLE

- sva slova u nazivu varijable su *mala* ili *velika*
- rijeci ne smiju sadržavati razmak
- **godisnja_zarada** i **Godisnja_zarada** su različite varijable
- naziv varijable može imati točku na početku ali (**.godisnja_zarada**) se ne preporuča   
- naziv varijable ne može biti (REZERVIRANO!): `if`, `else`, `repeat`, `while`, `function`, `for`, `in`, `next`, `break`, `TRUE`, `FALSE`, `NULL`, `Inf`, `NaN`, `NA`, `NA_integer_`, `NA_real_`, `NA_complex_` niti `NA_character_`
- naziv varijable treba biti informativan, kratak i prepoznatljiv
- preporučene opcije za naziv varijable sa više riječi: **godisnja_zarada** ili **godisnja.zarada**

## KORIŠTENJE FUNKCIJA ZA RAČUNSKE OPERACIJE I

```{r}
# Funkcija za korijen
sqrt(25) 
#Jednako kao:
25^0.5 
```

## KORIŠTENJE FUNKCIJA ZA RAČUNSKE OPERACIJE II

```{r}
# Funkcija za uzimanje apsolutne vrijednosti
abs(-10)
# Korištenje dvije funkcije u jednoj naredbi
sqrt(1 + abs(-8))
```

## FUNKCIJSKI ARGUMENTI

```{r}
# Zaokruži vrijednost;pi
round(3.1415)
# Dodatni funkcijski argumenti;broj decimala
round(3.1415,2)#Jednako kao round(x = 3.1415, digits = 2)
             

```

## VEKTORI 

- vektor se sastoji od (jedng ili) više elemenata 
- svi elementi vektora *imaju* istu klasu
- klase mogu biti brojevi, riječi, logičke tvrdnje
- za stvaranje vektora se koristi `combine()` funkcija;skraćeno `c()`
```{r}
# NUMERIČKI VEKTOR 
# Stvori vektor mjesečnih plaća za prvi kvartal u godini
kvartalna_placa <- c("5400", "5300", "5500")
# Pregled varijable
kvartalna_placa

```

## IZVLAČENJE INFORMACIJA IZ VEKTORA

```{r}
# Plaća u veljači
kvartalna_placa[2]
# Stvori varijablu iz (jednog elementa) vektora
placa_u_sijecnju <- kvartalna_placa[2]


```

## PROMJENA ELEMENATA U VEKTORU

```{r}
# Plaća u veljači
kvartalna_placa[2] <- "5500"
# Preged varijable
kvartalna_placa


```

## DODATNE MOGUĆNOSTI S VEKTORIMA I

```{r}
# Koliko ima elemenata u vektoru? length()
length(kvartalna_placa)
# Pomnoži sve elemente vektora brojem
# konverzija iz "chr" u "numeric"
as.numeric(kvartalna_placa) / 7.5

```

## DODATNE MOGUĆNOSTI S VEKTORIMA II

```{r}
# Definiraj tečaj
eur <- 7.5
# Plaća u eurima
godisnja_placa_eur <- godisnja_placa / eur 
#Pregled varijable
godisnja_placa_eur

```

## VEKTORI S TEKSTUALNIM VARIJABLAMA

```{r}
# Stvori tekstualnu varijablu
pozdrav <- "ciao"
# Pregled varijable
pozdrav
# Stvori vektor tekstualnih elemenata 
prvi_kvartal_mj <- c("sijecanj", "veljaca", "ozujak")
# Pregled vektora
prvi_kvartal_mj

```

## DODATNE MOGUĆNOSTI S VEKTORIMA III

```{r}
# Drugi mjesec 
veljaca <- prvi_kvartal_mj[2]
# Pregled varijable
nchar(veljaca) # Jenako: nchar(x = prvi_kvartal[2])!
# Pregled duljine elemenata(riječi) u vektoru
nchar(prvi_kvartal_mj)
```

## LOGIČKE VARIJABLE 
### (Osnove rada s logičkim varijablama)

```{r}
2 + 2
```

```{r}
# Logička istina: TRUE
2 + 2 == 4
# Logička ne-istina: FALSE
2 + 2 == 5
```

## LOGIČKI OPERATORI I
### (Osnove rada s logičkim varijablama)

```{r logicki_operatori, echo=FALSE}
knitr::kable(rbind(
                    c("manje", "<", "2 < 3", "`TRUE`"),
                    c("manje ili jednako", "<=", "2 <= 2", "`TRUE`"),
                    c("vece", ">", "2 > 3", "`FALSE`"),
                    c("vece ili jednako", ">=", "2 >= 2" , "`TRUE`"), 
                    c("jednako", "==", "2 == 3" , "`FALSE`"),
                    c("nije jednako", "!=", "2 != 3" , "`TRUE`")),
              caption = "Osnovni operatori",
              col.names = c("Operacija", "Operator", "Input", "Odgovor"),
            align = "rccc",
  booktabs = TRUE)

```

## LOGIČKI OPERATORI II
### (Osnove rada s logičkim varijablama)

```{r}
# Primjeri
99 < 100
100 <= 99
2 + 2 != 5

```

## LOGIČKI OPERATORI III
### (Osnove rada s logičkim varijablama)

```{r logicals2, echo=FALSE}
knitr::kable(rbind(
                    c("ne", "!", "!(1==1)", "`FALSE`"),
                    c("ili", "|", "(1==1) | (2==3)", "`TRUE`"),
                    c("i", "&", "(1==1) & (2==3)", "`FALSE`")),
              caption = 'Jos neki vazni logicki operatori.',
              col.names = c("Operacija", "Operator", "Input", "Odgovor"),
              align = c("c", "c", "c", "c"),
              booktabs = TRUE)
  
```

## LOGIČKI OPERATORI IV
### (Osnove rada s logičkim varijablama)

```{r}
# Primjeri
(2 + 2 == 4) | (2 + 2 == 5)
(2 + 2 == 4) & (2 + 2 == 5)
!(2 + 2 == 5)
```

## LOGIČKI OPERATORI V
### (Stvori logičku varijablu)
```{r}
# Jedna mogucnost
da_li_je_ovo_tocno <- 2 + 2 == 5
da_li_je_ovo_tocno
# Druga mogucnost
ovo_nije_tocno <- FALSE # Jenako kao i F
ovo_nije_tocno

```

## VEKTORI S LOGIČKIM VARIJABLAMA
### (Stvori logički vektor)

```{r}
# Stvori logički vektor
x <- c(TRUE, TRUE, FALSE)
# Pregled vektora
x
```


## VEKTORI S LOGIČKIM VARIJABLAMA
### (Osnove rada s logičkim vektorima)

```{r}
# U kojim mjesecima je plaća bila veća od 5.200kn
kvartalna_placa > 5200
# Napravi logički vektor za mjesece sa visokom plaćom
iznadprosjecna_placa <- kvartalna_placa > 5400
# Pregled vektora
iznadprosjecna_placa
 
```


## PRISTUPANJE ELEMENTIMA VEKTORA I

```{r}
# Izaberi 2. i 3. mjesec iz kvartala
kvartalna_placa[ c(2,3) ]
# Izaberi 1. i 3. mjesec iz kvartala
kvartalna_placa[ c(1,3) ]
# Dodatna mogućnost
kvartalna_placa[ 1:3 ]
```

## PRISTUPANJE ELEMENTIMA VEKTORA II

```{r}
# Poveži tekstualni i logički vektor 
prvi_kvartal_mj[kvartalna_placa > 5400]
# Stvori novi tekstualni vektor;visina plaće
visina_place <- c("niska", "visoka", "visoka")
# U kojim mjesecima je bila visoka zarada?
prvi_kvartal_mj[ visina_place == "visoka"]
```
