---
title: "PRIMJENJENA STATISTIKA"
# subtitle: "<html><div style='float:left'></div><hr color='#EB811B' size=1px width=796px></html>"
subtitle: "Predavanje 3: Deskriptivna statistika"
author: "Luka Sikic, PhD"
date: "Fakultet hrvatskih studija | [Github PS](https://github.com/BrbanMiro/Statistika)" #"`r format(Sys.time(), '%d %B %Y')`"
output:
  xaringan::moon_reader:
    css: [default, metropolis, metropolis-fonts] 
    lib_dir: libs
    nature:
      highlightStyle: github
      highlightLines: true
      countIncrementalSlides: false
---


class: inverse, middle

```{R, setup, include = F}
# devtools::install_github("dill/emoGG")
library(pacman)
p_load(
  broom, tidyverse,
  latex2exp, ggplot2, ggthemes, ggforce, viridis, extrafont, gridExtra,
  kableExtra, snakecase, janitor,
  data.table, dplyr, estimatr,
  lubridate, knitr, parallel,
  lfe,
  here, magrittr
)
# Define pink color
red_pink <- "#e64173"
turquoise <- "#20B2AA"
orange <- "#FFA500"
red <- "#fb6107"
blue <- "#2b59c3"
green <- "#8bb174"
grey_light <- "grey70"
grey_mid <- "grey50"
grey_dark <- "grey20"
purple <- "#6A5ACD"
slate <- "#314f4f"
# Dark slate grey: #314f4f
# Knitr options
opts_chunk$set(
  comment = "#>",
  fig.align = "center",
  fig.height = 7,
  fig.width = 10.5,
  warning = F,
  message = F
)
opts_chunk$set(dev = "svg")
options(device = function(file, width, height) {
  svg(tempfile(), width = width, height = height)
})
options(crayon.enabled = F)
options(knitr.table.format = "html")
# A blank theme for ggplot
theme_empty <- theme_bw() + theme(
  line = element_blank(),
  rect = element_blank(),
  strip.text = element_blank(),
  axis.text = element_blank(),
  plot.title = element_blank(),
  axis.title = element_blank(),
  plot.margin = structure(c(0, 0, -0.5, -1), unit = "lines", valid.unit = 3L, class = "unit"),
  legend.position = "none"
)
theme_simple <- theme_bw() + theme(
  line = element_blank(),
  panel.grid = element_blank(),
  rect = element_blank(),
  strip.text = element_blank(),
  axis.text.x = element_text(size = 18, family = "STIXGeneral"),
  axis.text.y = element_blank(),
  axis.ticks = element_blank(),
  plot.title = element_blank(),
  axis.title = element_blank(),
  # plot.margin = structure(c(0, 0, -1, -1), unit = "lines", valid.unit = 3L, class = "unit"),
  legend.position = "none"
)
theme_axes_math <- theme_void() + theme(
  text = element_text(family = "MathJax_Math"),
  axis.title = element_text(size = 22),
  axis.title.x = element_text(hjust = .95, margin = margin(0.15, 0, 0, 0, unit = "lines")),
  axis.title.y = element_text(vjust = .95, margin = margin(0, 0.15, 0, 0, unit = "lines")),
  axis.line = element_line(
    color = "grey70",
    size = 0.25,
    arrow = arrow(angle = 30, length = unit(0.15, "inches")
  )),
  plot.margin = structure(c(1, 0, 1, 0), unit = "lines", valid.unit = 3L, class = "unit"),
  legend.position = "none"
)
theme_axes_serif <- theme_void() + theme(
  text = element_text(family = "MathJax_Main"),
  axis.title = element_text(size = 22),
  axis.title.x = element_text(hjust = .95, margin = margin(0.15, 0, 0, 0, unit = "lines")),
  axis.title.y = element_text(vjust = .95, margin = margin(0, 0.15, 0, 0, unit = "lines")),
  axis.line = element_line(
    color = "grey70",
    size = 0.25,
    arrow = arrow(angle = 30, length = unit(0.15, "inches")
  )),
  plot.margin = structure(c(1, 0, 1, 0), unit = "lines", valid.unit = 3L, class = "unit"),
  legend.position = "none"
)
theme_axes <- theme_void() + theme(
  text = element_text(family = "Fira Sans Book"),
  axis.title = element_text(size = 18),
  axis.title.x = element_text(hjust = .95, margin = margin(0.15, 0, 0, 0, unit = "lines")),
  axis.title.y = element_text(vjust = .95, margin = margin(0, 0.15, 0, 0, unit = "lines")),
  axis.line = element_line(
    color = grey_light,
    size = 0.25,
    arrow = arrow(angle = 30, length = unit(0.15, "inches")
  )),
  plot.margin = structure(c(1, 0, 1, 0), unit = "lines", valid.unit = 3L, class = "unit"),
  legend.position = "none"
)
theme_set(theme_gray(base_size = 20))
# Column names for regression results
reg_columns <- c("Term", "Est.", "S.E.", "t stat.", "p-Value")
# Function for formatting p values
format_pvi <- function(pv) {
  return(ifelse(
    pv < 0.0001,
    "<0.0001",
    round(pv, 4) %>% format(scientific = F)
  ))
}
format_pv <- function(pvs) lapply(X = pvs, FUN = format_pvi) %>% unlist()
# Tidy regression results table
tidy_table <- function(x, terms, highlight_row = 1, highlight_color = "black", highlight_bold = T, digits = c(NA, 3, 3, 2, 5), title = NULL) {
  x %>%
    tidy() %>%
    select(1:5) %>%
    mutate(
      term = terms,
      p.value = p.value %>% format_pv()
    ) %>%
    kable(
      col.names = reg_columns,
      escape = F,
      digits = digits,
      caption = title
    ) %>%
    kable_styling(font_size = 20) %>%
    row_spec(1:nrow(tidy(x)), background = "white") %>%
    row_spec(highlight_row, bold = highlight_bold, color = highlight_color)
}
```

```{css, echo = F, eval = F}
@media print {
  .has-continuation {
    display: block !important;
  }
}
```

# PREGLED PREDAVANJA

---
layout: true
# PREGLED PREDAVANJA
---

## Ciljevi
<br>
<br>
<br>
<br>

- Upoznavanje sa podatcima
- Mjere centralne tendencije
- Mjere varijabilnosti
- Mjere asimetrije i zaobljenosti
- Pregled varijabli i podatkovnih okvira
- Standardizirane vrijednosti
- Korelacija

---

layout: true
# PODATCI
---

.hi[Učitaj podatke]

```{r}
# Učitaj paket
library(lsr)
# Definiraj put do podataka setwd()
# Provjera getwd() 
load("../Podatci/aflsmall.Rdata") # Učitaj podatke u radni prostor
#who() # Pregledaj učitane podatke
str(afl.finalists) # Struktura podataka
str(afl.margins)   # Struktura podataka
```
---
layout: true
# PODATCI
---

.hi[Pregledaj podatke]
<br>
<br>
<br>

```{r}
# Pregledaj podatke
print(afl.margins[1:11])
```

--
```{r}
# Pregledaj podatke
print(afl.finalists[1:5])
```

---

.hi[Vizualizacija]
```{r histogram1, fig.cap="", fig.height=4, echo=FALSE}
# prikaži podatke
	hist( afl.margins, breaks=  seq(0,120,10), border="white", col= "grey",
		xlab = "Pobjednički bodovi", ylab = "Frekvencija", main = ""
	)
```

.footnote[[*]Histogram pobjedničkih bodova(`afl.margins`) iz AFL 2010 lige američkog nogometa. Grafikon prikazuje da se broj pobjeda uz veću razliku rijeđe pojavljuje.]
---
layout: false
class: middle, inverse

# MJERE CENTRALNE TENDENCIJE
---
layout: true
# MJERE CENTRALNE TENDENCIJE
---
<br>
<br>
<br>
<br>
- Aritmetička sredina
- Medijan
- Mod

---
layout: true
#ARITMETIČKA SREDINA

---

.hi[Definicija]


$$
\bar{X} = \frac{X_1+X_2 +...+ X_{N-1}+X_N} {N}
$$

--


.hi[Sumiranje]

$$
\sum_{i=1}^5 X_i
$$
--


.hi[Skraćeni zapis]

$$
\bar{X} = \frac{1}{N} \sum_{i=1}^N X_i 
$$
--

.hi[Izračun rukom]

$$
\frac{56 + 31 + 56 + 8 + 32}{5} = \frac{183}{5} = 36.60
$$
---

.hi[Kalkulator]

```{r}
(56 + 31 + 56 + 8 + 32) / 5
```

--

.hi[Funkcija]

```{r}
sum( afl.margins[1:5]) / 5
```

---
layout: true
# MEDIJAN
---

.hi[Za neparni niz]
$$
8, 31, \mathbf{32}, 56, 56
$$
--

.hi[Za parni niz]
$$
8, 14, \mathbf{31}, \mathbf{32}, 56, 56
$$
--

.hi[Funkcija]
```{r}
#  Izračunaj median putem funkcije
median( x = afl.margins ) # Cijeli podatkovni skup
```

---
layout: true
# EKSTREMNE VRIJEDNOSTI
---

```{r}
# Definiraj vektor od 10 brojeva
vektor_10 <- c( -15,2,3,4,5,6,7,8,9,12 )
```
--

```{r}
mean( x = vektor_10 ) # Izračunaj AS
```
--
```{r}
median( x = vektor_10 ) # Izračunaj medijan
```

--
.hi[Korekcija]
```{r}
# Ukloni 10% ekstremnih vrijednosti
mean( x = vektor_10, trim = .1)
```
--
```{r}
# Ukloni 5% ekstremnih vrijednosti
mean( x = afl.margins, trim = .05)  
```


---
layout: true
# MOD
---

```{r, fig.width= 8}
# Pogledaj frekvenciju podataka
table(afl.finalists)

```
---
```{r}
# Izračunaj modalnu vrijednost
modeOf( x = afl.finalists )
```
--
```{r}
# Izračunaj modalnu frekvenciju
maxFreq(x = afl.finalists)
```
--
```{r}
# Izaračun za afl.margins podatke
modeOf(afl.margins)  # Mod
```
--
```{r}
maxFreq(afl.margins) # Modalna frekvencija
```

---
layout: false
class: middle, inverse

# MJERE VARIJABILNOSTI
---
layout: true
# MJERE VARIJABILNOSTI
---
<br>
<br>
<br>
<br>
- Raspon/Min-Max
- Kvartili
- Prosječno apsolutno odstupanje
- Varijanca
- Standardna devijacija 
- Srednje apsolutno odstupanje

---
layout: true
# RASPON/MIN-MAX
---
```{r}
# Maksimalna vrijednost
max(afl.margins)
```
--
```{r}
# Minimalna vrijednost
min(afl.margins)
```
--
```{r}
# Raspon podataka
range(afl.margins)
```
---
layout: true
# KVARTILI 
---

```{r}
# Izračunaj pedeseti (50i) kvartil/percentil
quantile(x = afl.margins, probs = .5)
```
--
```{r}
# Izračunaj 25i i 75i kvartil/percentil
quantile(afl.margins, probs = c(.25,.75))
```
--
```{r}
# Izračunaj interkvartilni raspon
IQR(x = afl.margins)
```

---
layout:true
# PROSJEČNO APSOLUTNO ODSTUPANJE 
---

.hi[Formula]

$$
\mbox{}(X) = \frac{1}{N} \sum_{i = 1}^N |X_i - \bar{X}|
$$

--

.hi[Tablica za ručni izračun prosječnog apsolutnog odstupanja]
```{r echo=FALSE}
knitr::kable(rbind(c(1 , 56 , 19.4  , 19.4),
                   c(2 , 31 ,  -5.6 , 5.6),
                   c(3 , 56 , 19.4  , 19.4),
                   c(4 , 8 , -28.6  , 28.6),
                   c(5 , 32 , -4.6  , 4.6)),
caption = '',
col.names = c( "$i$",
               "$X_i$", 
               "$X_i - \\bar{X}$",
               "$(X_i - \\bar{X})$"),
  booktabs = TRUE)
```

---

.hi[Izračun rukom]

$$
\frac{19.4 + 5.6 + 19.4 + 28.6 + 4.6}{5} = 15.52
$$
--

.hi[Izračun pomoću funkcija]

```{r}
X <- c(56, 31,56,8,32) # Napravi vektor
X.bar <- mean( X )     # Korak 1. Izračunaj AS 
AD <- abs( X - X.bar ) # Korak 2. Uzmi aps vrijednost 
AAD <- mean( AD )      # Korak 3. Izračunaj AS devijacija
```
--
```{r}
print( AAD )           # Pogledaj rezultate
```

---
layout:true
# VARIJANCA 
---
<br>
<br>
.hi[Formula 1]
$$
\mbox{Var}(X) = \frac{1}{N} \sum_{i=1}^N \left( X_i - \bar{X} \right)^2
$$
<br>
<br>
.hi[Formula 2]

$$\mbox{Var}(X) = \frac{\sum_{i=1}^N \left( X_i - \bar{X} \right)^2}{N}$$
---

.hi[Ručni izračun varijance]

```{r echo=FALSE}
knitr::kable(rbind(c(1 , 56 , 19.4  , 376.36),
                   c(2 , 31 ,  -5.6 , 31.36),
                   c(3 , 56 , 19.4  , 376.36),
                   c(4 , 8 , -28.6  , 817.96),
                   c(5 , 32 , -4.6  , 21.16)),
caption = '',
col.names = c( "$i$",
               "$X_i$", 
               "$X_i - \\bar{X}$",
               "$(X_i - \\bar{X})^2$"),
  booktabs = TRUE)
```

--

.hi[Kalkulatorski izračun]

```{r}
# Kalkulator
(376.36 + 31.36 + 376.36 + 817.96 + 21.16 ) / 5
```

---

.hi[Izračun putem funkcija]

```{r}
# Izračunaj varijancu pomoću funkcija
mean( (X - mean(X) )^2)
```
--
```{r}
var(X) # Skrati postupak
```

--
```{r}
## Isti primjer sa svim podatcima
# Izračunaj varijancu pomoću funkcija
mean( (afl.margins - mean(afl.margins) )^2)
```
--
```{r}
var( afl.margins ) # Skrati postupak
```

---
layout:true
# STANDARDNA DEVIJACIJA 
---
<br>
<br>
.hi[Formula 1]
$$
s = \sqrt{ \frac{1}{N} \sum_{i=1}^N \left( X_i - \bar{X} \right)^2 }
$$
<br>
<br>
.hi[Formula 2]

$$
\hat\sigma = \sqrt{ \frac{1}{N-1} \sum_{i=1}^N \left( X_i - \bar{X} \right)^2 }
$$
--
```{r}
# Izračunaj pomoću funkcije
sd( afl.margins ) 
```

---
layout:true
# APSOLUTNO ODSTUPANJE OD MEDIJANA 
---

```{r}
# Prosječno apsolutno odstupanje od prosjeka
mean( abs(afl.margins - mean(afl.margins)) )
```
--
```{r}
# *Medijansko*  apsolutno odstupanje od *medijana*:
median( abs(afl.margins - median(afl.margins)) )
```
--
```{r}
# Izračun putem funkcije
mad( x = afl.margins, constant = 1 )
```
---
layout:true
# KOEFICIJENT ASIMETRIJE 
---
<br>
<br>
```{r skewness, fig.cap="", echo=FALSE,warning=FALSE, fig.height=5}
library(psych)
	x1 <- rbeta(n = 100000, shape1= 10, shape2 = 2)
	x2 <- rbeta(n = 100000, shape1= 10, shape2 = 10)
	x3 <- rbeta(n = 100000, shape1= 2, shape2 = 10)
	X <- list(x1,x2,x3)
	plot.new()
	old <- par(no.readonly = TRUE)
	par(mfrow=c(1,3))
	ttl = c("Negativna asimetričnost", "Bez asimetričnosti", "Pozitivna asimetričnost")
	for (i in 1:3) {
	  hist(x = X[[i]],
	       breaks = seq(0,1,.05),
	       xlab = "",
	       ylab = "",
	       main = ttl[i],
	       axes = FALSE,
	       col = "cornflowerblue",
	       border = "white",
			font.main = 1
	       )
#	  print(skew(X[[i]]))
	}
	par( old )
```
---

.hi[Formula]
$$
\mbox{skewness}(X) = \frac{1}{N \hat{\sigma}^3} \sum_{i=1}^N (X_i - \bar{X})^3
$$
--
.hi[Funkcijski izračun]
```{r}
# Izračunaj na stvarnim podatcima
skew( x = afl.margins )
```

---
layout:true
# KOEFICIJENT ZAOBLJENOSTI 
---
<br>
<br>
```{r kurtosis, fig.cap="", echo=FALSE, fig.height = 4}
	#x1 <- c(rexp(n = 5000, rate =2), -rexp(n = 5000, rate =2) )
	x3 <- c(rnorm(n = 50000, mean =0, sd = 1), (runif(n = 50000)-.5)+rnorm(50000,0,.1) )*1.6
	x2 <- rnorm(n = 100000, mean = 0, sd = 1)*1.2
	x1 <- (runif(n = 100000) + rnorm(100000, mean =0, sd = .1) -.5)*4
	X <- list(x1,x2,x3)
	plot.new()
	old <- par(no.readonly = TRUE)
	par(mfrow=c(1,3))
	ttl = c( 'Ravno','Normalno', 'Zaobljeno')
	for (i in 1:3) {
		hist(x = X[[i]],
			breaks = seq(-20.5,20.5,.5),
			ylim =c(0,.45),
			xlim = c(-5,5),
			xlab = "",
			ylab = "",
			main = ttl[i],
			axes = FALSE,
			freq = FALSE,
	    col = "cornflowerblue",
			font.main=1,
			border = "white"
		)
		lines(x <- seq(-4,4,.01), y = dnorm(x, mean(X[[i]]), sd(X[[i]])), 
			lwd = 2, lty = 1, col = "black")
#		print(kurtosi(X[[i]]))
	}
	par( old )
```
---

.hi[Formula]
<br>
<br>


$$
\mbox{kurtosis}(X) = \frac{1}{N \hat\sigma^4} \sum_{i=1}^N \left( X_i - \bar{X} \right)^4  - 3
$$
--
<br>
<br>
.hi[Funkcijski izračun]

```{r}
# Izračunaj na stvarnim podatcima
kurtosi( x = afl.margins )
```

---
layout:true
# DESKRIPTIVNA STATISTIKA NA VARIJABLI 
---

.hi[Numerička varijabla]

```{r}
# Pregled numeričke varijable
summary( object = afl.margins ) # Deskriptivna stat 
```
--
.hi[Logička varijabla]
```{r}
# Pregled logičke varijable
ekstremi <-  afl.margins > 50 # Stvori log varijablu
```
--
```{r}
head(ekstremi,5) # Pogledaj podatke
summary(ekstremi) # Deskriptivna stat
```
---
.hi[Faktorska varijabla]
```{r}
# Pregled faktorske varijable
summary(object = afl.finalists) # Deskriptivna stat
```
--
```{r}
# Pregled tekstualne varijable
txt <- as.character( afl.finalists ) # Stvori txt var
summary( object = txt ) # Deskriptivna stat
```
---
layout:true
# NOVI PODATKOVNI SKUP 
---
.hi[Pdatci]
```{r}
rm(list = ls()) # Očisti radni prostor
load("../Podatci/clinicaltrial.Rdata") # Učitaj podatke
who(TRUE) # Pregled podataka 
```

---
layout:true
# DESKRIPTIVNA STATISTIKA DF 
---

.hi[Obični pregled]

```{r}
# Deksriptivna statistika na podatkovnom okviru
summary(clin.trial) # Desktiptivna stat
```
---

.hi[Alternativna funkcija]

```{r}
# Deksriptivna statistika na podatkovnom okviru
describe(clin.trial) # Desktiptivna stat/ druga funkcija
```
---

.hi[Grupirani pregled]
<br>

```{r}
# Pregledaj grupirano prema terapiji
by(data = clin.trial, # Izvor podataka
   INDICES = clin.trial$therapy, # Odredi grupiranje
   FUN = summary) # Odredi funkciju
```
---

.hi[Grupirani pregled]
<br>
<br>

```{r}
# Pregledaj grupirano prema razlici u raspoloženju
aggregate(formula = mood.gain ~ drug + therapy, # Prikaz
          data = clin.trial, # Podatci
          FUN = mean) # AS

```
---

.hi[Grupirani pregled]

```{r}
# Pregledaj grupirano prema razlici u raspoloženju
aggregate(mood.gain ~ drug + therapy,  # Prikaz
          clin.trial, # Podatci
          sd) # Standardna devijacija

```

---
layout:true
# STANDARDNE VRIJEDNOSTI 
---

.hi[Formula]
$$
\mbox{standardna vrijednost} = \frac{\mbox{vrijednost opservacije} - \mbox{prosjek}}{\mbox{standardna devijacija}}
$$ 

--

.hi[Z-score]

$$
z_i = \frac{X_i - \bar{X}}{\hat\sigma}
$$
--

.hi[Izračun rukom]

$$
z = \frac{35 - 17}{5} = 3.6
$$
--
.[Distribucija]
```{r}
# Vidi dio u distribuciji
pnorm( 3.6 ) 
```

---
layout:true
# NOVI PODATKOVNI SKUP
---

```{r}
rm(list = ls()) # Očisti radni prostor
 # Učitaj podatke
load("../Podatci/parenthood.Rdata")
who(TRUE) # Pregled podataka 
```
--
```{r}
# Pregledaj podatke
head(parenthood, 7) # Prvih 7 redova
```
---
<br>
<br>
```{r}
# Pogledaj deskriptivnu statistiku
describe(parenthood)
```
---

.hi[Vizualizacija]

```{r parenthood, fig.cap="", echo=FALSE, fig.height =4}
par(mfcol = c(1, 3)) # Create a 2 x 2 plotting matrix
	plotOne <- function( x,... ) {
	
		hist( x, border="white",
			col=("cornflowerblue"),
			ylab="Frekvencija", main="",
			...
		)
		
	}
	
	plotOne( parenthood$dan.grump, xlab="Raspoloženje" )
	plotOne( parenthood$dan.sleep, xlab="Sati spavanja/roditelj" )
	plotOne( parenthood$baby.sleep, xlab="Sati spavanja/dijete" )	
```


.footnote[[*]Grafički prikaz varijabli u `parenthood` podatkovnom skupu.]
---

layout:true
# KORELACIJA 
---
.hi[Grafički prikaz korelacije]

```{r scatterparent1a, fig.cap="", echo=FALSE, fig.height=5}
oneCorPlot <- function(x,y,...) {
		
		plot(x,y,pch=19,col=("black"),...)
		
	}
	
	oneCorPlot( parenthood$dan.sleep, parenthood$dan.grump, 
		xlab="Sati spavanja/roditelj", ylab="Raspoloženje"
	)
```

.footnote[[*]Dijagram rasipanja za varijable `Sati spavanja/roditelj` i `Raspoloženje`.]

---

.hi[Grafički prikaz korelacije]

```{r scatterparent2, fig.cap="", echo=FALSE, ,fig.height=5}
oneCorPlot <- function(x,y,...) {
		
		plot(x,y,pch=19,col=("black"),...)
		
	}
	
	oneCorPlot( parenthood$baby.sleep, parenthood$dan.sleep, 
		xlab="Sati spavanja/dijete", ylab="Sati spavanja/roditelj")
``` 

.footnote[[*]Dijagram rasipanja za varijable `Sati spavanja/dijete` i `Sati spavanja/roditelj`.]

---
<br
<br>
.hi[Kovarijanca]

$$
\mbox{Cov}(X,Y) = \frac{1}{N-1} \sum_{i=1}^N \left( X_i - \bar{X} \right) \left( Y_i - \bar{Y} \right)
$$
--
<br
<br>
.hi[Personov korelacijski koeficijent;standardizacija kovarijance]

$$
r_{XY}  = \frac{\mbox{Cov}(X,Y)}{ \hat{\sigma}_X \ \hat{\sigma}_Y}
$$

---
layout:true
# SMJER I INTENZITET KORELACIJE 
---

```{r corr, fig.height=8, echo=FALSE, fig.cap="",fig.height=6,fig.width=6, message=FALSE}
library(MASS)
par(mfcol = c(4, 2)) # Create a 2 x 2 plotting matrix
# The next 4 plots created will be plotted next to each other
d.cor <- 0.0
out.0 <- as.data.frame(mvrnorm(100, mu = c(0,0), 
                             Sigma = matrix(c(1,d.cor,d.cor,1), ncol = 2), 
                             empirical = TRUE))
plot(out.0,frame.plot=FALSE, axes=FALSE,xlab=paste("r = ",d.cor),ylab= "" )
d.cor <- 0.33
out.1 <- as.data.frame(mvrnorm(100, mu = c(0,0), 
                             Sigma = matrix(c(1,d.cor,d.cor,1), ncol = 2), 
                             empirical = TRUE))
plot(out.1,frame.plot=FALSE, axes=FALSE,xlab=paste("r = ",d.cor),ylab= "" )
d.cor <- 0.66
out.2 <- as.data.frame(mvrnorm(100, mu = c(0,0), 
                             Sigma = matrix(c(1,d.cor,d.cor,1), ncol = 2), 
                             empirical = TRUE))
plot(out.2,frame.plot=FALSE, axes=FALSE,xlab=paste("r = ",d.cor),ylab= "" )
d.cor <- 1
out.2 <- as.data.frame(mvrnorm(100, mu = c(0,0), 
                             Sigma = matrix(c(1,d.cor,d.cor,1), ncol = 2), 
                             empirical = TRUE))
plot(out.2,frame.plot=FALSE, axes=FALSE,xlab=paste("r = ",d.cor),ylab= "" )
d.cor <- 0.0
out.0 <- as.data.frame(mvrnorm(100, mu = c(0,0), 
                             Sigma = matrix(c(1,d.cor,d.cor,1), ncol = 2), 
                             empirical = TRUE))
plot(out.0,frame.plot=FALSE, axes=FALSE,xlab=paste("r = ",d.cor),ylab= "" )
d.cor <- -0.33
out.1 <- as.data.frame(mvrnorm(100, mu = c(0,0), 
                             Sigma = matrix(c(1,d.cor,d.cor,1), ncol = 2), 
                             empirical = TRUE))
plot(out.1,frame.plot=FALSE, axes=FALSE,xlab=paste("r = ",d.cor),ylab= "" )
d.cor <- -0.66
out.2 <- as.data.frame(mvrnorm(100, mu = c(0,0), 
                             Sigma = matrix(c(1,d.cor,d.cor,1), ncol = 2), 
                             empirical = TRUE))
plot(out.2,frame.plot=FALSE, axes=FALSE,xlab=paste("r = ",d.cor),ylab= "" )
d.cor <- -1
out.2 <- as.data.frame(mvrnorm(100, mu = c(0,0), 
                             Sigma = matrix(c(1,d.cor,d.cor,1), ncol = 2), 
                             empirical = TRUE))
plot(out.2,frame.plot=FALSE, axes=FALSE,xlab=paste("r =",d.cor),ylab= "" )

```


---
layout:true
# IZRAČUN KORELACIJE U R
---

.hi[Funkcijski izračun;pojedinačno]

```{r}
# Izračunaj korelaciju između spavanja i raspoloženja
cor(x = parenthood$dan.sleep, y = parenthood$dan.grump)
```
--

.hi[Funkcijski izračun;cijeli df]

```{r}
# Izračunaj korelacijsku tablicu
cor(x = parenthood)
```
---
layout:true
# INTERPRETACIJA KORELACIJE
---

.hi[Okvirne smjernice za interpretaciju korelacije]

```{r interpretingcorrelations, echo=FALSE}
knitr::kable(
rbind(
c("-1.0 to -0.9" ,"Izrazito jaka", "Negativna"),
c("-0.9 to -0.7", "Jaka", "Negativna") ,
c("-0.7 to -0.4", "Umjerena", "Negativna") ,
c("-0.4 to -0.2", "Slaba", "Negativna"),
c("-0.2 to 0","Zanemariva", "Negativna") ,
c("0 to 0.2","Zanemariva", "Pozitivna"),
c("0.2 to 0.4", "Slaba", "Pozitivna"), 
c("0.4 to 0.7", "Umjerena", "Pozitivna"), 
c("0.7 to 0.9", "Jaka", "Pozitivna"), 
c("0.9 to 1.0", "Izrazito jaka", "Pozitivna")), col.names=c("Korelacija", "Snaga", "Smjer"),
  booktabs = TRUE, caption = "")
```

---
layout:true
# NOVI PODATKOVNI SKUP
---
```{r}
rm(list=ls()) # Očisti radni prostor
load("../Podatci/effort.Rdata") # Učitaj podatke
who(TRUE) # Pregledaj podatke
```
--
.hi[Pregled podataka]

```{r}
head(effort, 3) #Pregledaj podatke
```
--
```{r}
cor(effort$hours, effort$grade) # Izračunaj korelaciju
```
---

.hi[Vizualizacija]

```{r rankcorrpic, fig.cap="", echo=FALSE, fig.height=4}

describeImg <- list()
emphCol <- rgb(0,0,1)
emphColLight <- rgb(.5,.5,1)
emphGrey <- grey(.5)
eps <- TRUE
colour <- TRUE
width <- 7
	height <- 6
	
	# load data
	load("../Podatci/effort.Rdata")
	require(lsr)
	effort <- sortFrame(effort,hours)
	# draw the plot
	plot(effort$hours,effort$grade,type="b",col=ifelse(colour,emphCol,"black"),
		xlab="Sati studiranja",ylab="Ocjena",xlim=c(0,80),ylim=c(0,100),
		pch=19,lwd=3)
	abline(coef=lm(grade~hours,effort)$coef,lty=2)
	
```

.footnote[[*]Odnos između sati studiranja i ocjene (svaka točka predstavlja jednog studenta). Isprekidana linija prikazuje linearni odnos. Korelacija između ove dvije varijable je visoka $r = .91$. Valja primjetiti da više sati učenja uvijek dodnosi veću ocjenu što se odražava u visokom Spearman koeficijentu korelacije of $rho = 1$.]

---
layout:true
# SPEARMANOVA KORELACIJA 
---

```{r}
sati_studiranja <- rank( effort$hours ) # Rang sati
ocjena <- rank( effort$grade ) # Rang ocjena
```

| | Rang sati rada | Rang visine ocjene |
|-|---------------------|-----------------------|
|student | 1 |   1 |   1 |
|student | 2  | 10   |10 |
|student | 3 |   6  |  6 |
|student | 4 |   2 |   2 |
|student | 5 |   3 |   3 |
|student | 6  |  5  |  5 |
|student | 7  |  4  |  4 |
|student | 8  |  8  |  8 |
|student | 9   | 7  |  7 |
|student | 10 | 9| 9

---

.hi[Funkcijski izračun]

```{r}
cor(sati_studiranja,ocjena) # Izračunaj korelaciju
```
--
```{r}
# Dodaj argument "spearman"
cor(effort$hours, effort$grade, method = "spearman")
```












