---
title: "PRIMJENJENA STATISTIKA"
# subtitle: "<html><div style='float:left'></div><hr color='#EB811B' size=1px width=796px></html>"
subtitle: "Predavanje 5: Statisticka teorija - distribucije"
author: "Luka Sikic, PhD"
date: "Fakultet hrvatskih studija | [Github PS](https://github.com/BrbanMiro/Statistika)" #"`r format(Sys.time(), '%d %B %Y')`"
output:
  xaringan::moon_reader:
    css: [default, metropolis, metropolis-fonts] 
    lib_dir: libs
    nature:
      highlightStyle: github
      highlightLines: true
      countIncrementalSlides: false
---


```{R, setup, include = F}
# devtools::install_github("dill/emoGG")
library(pacman)
p_load(
  broom, tidyverse,
  latex2exp, ggplot2, ggthemes, ggforce, viridis, extrafont, gridExtra,
  kableExtra, snakecase, janitor,
  data.table, dplyr, estimatr,
  lubridate, knitr, parallel,
  lfe,
  here, magrittr
)
# Define pink color
red_pink <- "#e64173"
turquoise <- "#20B2AA"
orange <- "#FFA500"
red <- "#fb6107"
blue <- "#2b59c3"
green <- "#8bb174"
grey_light <- "grey70"
grey_mid <- "grey50"
grey_dark <- "grey20"
purple <- "#6A5ACD"
slate <- "#314f4f"
# Dark slate grey: #314f4f
# Knitr options
opts_chunk$set(
  comment = "#>",
  fig.align = "center",
  fig.height = 7,
  fig.width = 10.5,
  warning = F,
  message = F
)
opts_chunk$set(dev = "svg")
options(device = function(file, width, height) {
  svg(tempfile(), width = width, height = height)
})
options(crayon.enabled = F)
options(knitr.table.format = "html")
# A blank theme for ggplot
theme_empty <- theme_bw() + theme(
  line = element_blank(),
  rect = element_blank(),
  strip.text = element_blank(),
  axis.text = element_blank(),
  plot.title = element_blank(),
  axis.title = element_blank(),
  plot.margin = structure(c(0, 0, -0.5, -1), unit = "lines", valid.unit = 3L, class = "unit"),
  legend.position = "none"
)
theme_simple <- theme_bw() + theme(
  line = element_blank(),
  panel.grid = element_blank(),
  rect = element_blank(),
  strip.text = element_blank(),
  axis.text.x = element_text(size = 18, family = "STIXGeneral"),
  axis.text.y = element_blank(),
  axis.ticks = element_blank(),
  plot.title = element_blank(),
  axis.title = element_blank(),
  # plot.margin = structure(c(0, 0, -1, -1), unit = "lines", valid.unit = 3L, class = "unit"),
  legend.position = "none"
)
theme_axes_math <- theme_void() + theme(
  text = element_text(family = "MathJax_Math"),
  axis.title = element_text(size = 22),
  axis.title.x = element_text(hjust = .95, margin = margin(0.15, 0, 0, 0, unit = "lines")),
  axis.title.y = element_text(vjust = .95, margin = margin(0, 0.15, 0, 0, unit = "lines")),
  axis.line = element_line(
    color = "grey70",
    size = 0.25,
    arrow = arrow(angle = 30, length = unit(0.15, "inches")
  )),
  plot.margin = structure(c(1, 0, 1, 0), unit = "lines", valid.unit = 3L, class = "unit"),
  legend.position = "none"
)
theme_axes_serif <- theme_void() + theme(
  text = element_text(family = "MathJax_Main"),
  axis.title = element_text(size = 22),
  axis.title.x = element_text(hjust = .95, margin = margin(0.15, 0, 0, 0, unit = "lines")),
  axis.title.y = element_text(vjust = .95, margin = margin(0, 0.15, 0, 0, unit = "lines")),
  axis.line = element_line(
    color = "grey70",
    size = 0.25,
    arrow = arrow(angle = 30, length = unit(0.15, "inches")
  )),
  plot.margin = structure(c(1, 0, 1, 0), unit = "lines", valid.unit = 3L, class = "unit"),
  legend.position = "none"
)
theme_axes <- theme_void() + theme(
  text = element_text(family = "Fira Sans Book"),
  axis.title = element_text(size = 18),
  axis.title.x = element_text(hjust = .95, margin = margin(0.15, 0, 0, 0, unit = "lines")),
  axis.title.y = element_text(vjust = .95, margin = margin(0, 0.15, 0, 0, unit = "lines")),
  axis.line = element_line(
    color = grey_light,
    size = 0.25,
    arrow = arrow(angle = 30, length = unit(0.15, "inches")
  )),
  plot.margin = structure(c(1, 0, 1, 0), unit = "lines", valid.unit = 3L, class = "unit"),
  legend.position = "none"
)
theme_set(theme_gray(base_size = 20))
# Column names for regression results
reg_columns <- c("Term", "Est.", "S.E.", "t stat.", "p-Value")
# Function for formatting p values
format_pvi <- function(pv) {
  return(ifelse(
    pv < 0.0001,
    "<0.0001",
    round(pv, 4) %>% format(scientific = F)
  ))
}
format_pv <- function(pvs) lapply(X = pvs, FUN = format_pvi) %>% unlist()
# Tidy regression results table
tidy_table <- function(x, terms, highlight_row = 1, highlight_color = "black", highlight_bold = T, digits = c(NA, 3, 3, 2, 5), title = NULL) {
  x %>%
    tidy() %>%
    select(1:5) %>%
    mutate(
      term = terms,
      p.value = p.value %>% format_pv()
    ) %>%
    kable(
      col.names = reg_columns,
      escape = F,
      digits = digits,
      caption = title
    ) %>%
    kable_styling(font_size = 20) %>%
    row_spec(1:nrow(tidy(x)), background = "white") %>%
    row_spec(highlight_row, bold = highlight_bold, color = highlight_color)
}
```

```{css, echo = F, eval = F}
@media print {
  .has-continuation {
    display: block !important;
  }
}
```


class: inverse, middle
# PREGLED PREDAVANJA

---
layout: true
# PREGLED PREDAVANJA
---
<br>
<br>

## CILJEVI 
<br>
<br>


- Deskriptivna vs. inferencijalna statistika
- Binomna distribucija
- Standardna distribucija
- Druge često korištene distribucije

---

layout:false
class: middle, inverse
# DESKRIPTIVNA I INFERENCIJALNA STATISTIKA 
<html><div style='float:left'></div><hr color='#EB811B' size=1px width=796px></html>
(Razlike između dva pristupa!)
---

layout:true
# DESKRIPTIVNA I INFERENCIJALNA STATISTIKA 


---
<br>
<br>

.pull-left[
**Deskriptivna statistika**
 1. Numerički opis podataka
 2. Vizualizacije
 3. Nema mnogo teoretske pozadine
]

.pull-right[
**Inferencijalna statistika**
 1. Osnova je teorija vjerojatnosti
 2. Razrađeni modeli za analizu strukture i odnosa među varijablama
 3. Moćniji analitički alat
]


---
layout:false
class: middle, inverse
# OSNOVE TEORIJE VJEROJATNOSTI 
<html><div style='float:left'></div><hr color='#EB811B' size=1px width=796px></html>
(Što je vjerojatnost?)
---

layout:true
# OSNOVE TEORIJE VJEROJATNOSTI 

---

.hi[**Eksperiment bacanja novčića**]
<br>
<br>
<br>
<br>
- Vjerojatnost da će pasti jedna strana ("pismo")
<br>

$$
P(\mbox{pismo}) = 0.5
$$
<br>
<br>
- Statistički problem
<br>
<br>
```
P P H P P H H H H H
```
---

## Vjerojatnost modnog odabira
<br>
<br>


```{r echo=FALSE}

knitr::kable(data.frame(stringsAsFactors=FALSE,
`Vrsta odjeće` = c(  "Naziv" , "Vjerojatnost" ), 
`Plave hlace` = c(  "$X_1$" , "$P(X_1) = .5$" ),
`Sive hlace` = c(  "$X_2$ ", "$P(X_2) = .3$ "),
`Crne hlace` = c(  "$X_3$ ", "$P(X_3) = .1$" ),
`Crno odijelo` = c(  "$X_4$" , "$P(X_4) = 0$ "),
`Kostim` = c(  "$X_5$ ", "$P(X_5) = .1$")))

```


---

.hi[Grafički prikaz distribucije]

```{r problem, fig.cap="", fig.height=5, echo=FALSE}

vjerojatnost <- c( 0.5, 0.3, 0.1, 0, 0.1)
ishod <- c( "Plave hlace", "Sive hlace", "Crne hlace", 
					 "Crno odijelo", "Kostim" )
	
	# draw the plot
	barplot( 
		height= vjerojatnost, 
		xlab = "Ishod",
		ylab = "Vjerojatnost ishoda",
		names.arg = ishod,
		density = 10
	)
	
```

.footnote[[*]Prikaz distribucije vjerojatnosti modnog odabira. Postoji pet mogućih ishoda vezanih uz pet mogućih modnih odabira. Svaki odabir (ishod) ima jednaku vjerojatnost; vjerojatnost je u rasponu od 0 do 1.]

---

.hi[**Formalni zapis**]
<br>
<br>
$$
P(E) = P(X_1) + P(X_2) + P(X_3) + P(X_4) + P(X_5)
$$ 
<br>
<br>
.hi[Osnovna pravila vjerojatnosti]
<br>
<br>
```{r probrules, echo=FALSE}
knitr::kable(data.frame(stringsAsFactors=FALSE,
Jezik = c("Nije $A$", "$A$ ili $B$", "$A$ i $B$"),
Zapis = c("$P(\\neg A)$", "$P(A \\cup B)$", "$P(A \\cap B)$"),
Znak = c("=", "=", "="),
Formula = c("$1-P(A)$", "$P(A) + P(B) - P(A \\cap B)$", "$P(A|B) P(B)$")), caption = "")
```


---
layout:false
class: middle, inverse
# BINOMNA DISTRIBUCIJA 
<html><div style='float:left'></div><hr color='#EB811B' size=1px width=796px></html>
(Broj ishoda u skupinama...)
---

layout:true
# BINOMNA DISTRIBUCIJA

---

.hi[**Eksperiment bacanje novčića ili kocke**]
<br>
<br>
1. Eksperiment uključuje 20 šestostranih kocki gdje je jedna strana označena, ostale su prazne.
2. Kolika je vjerojatnost ishoda četiri označene strane u 20 bacanja?
3. Znamo da je vjerojatnost jedne označene kocke jedna šestina, odnosno .167!
<br>
<br>

.hi[**Formalni zapis**]
<br>
<br>
$$
P(X \ | \ \theta, N)
$$
$$
X \sim \mbox{Binomial}(\theta, N)
$$ 


```{r distformulas, eval=FALSE, echo=FALSE}
knitr::kable(data.frame(stringsAsFactors=FALSE, Binomial = c("$P(X | \\theta, N) = \\displaystyle\\frac{N!}{X! (N-X)!}  \\theta^X (1-\\theta)^{N-X}$"), 
Normal = c("$p(X | \\mu, \\sigma) = \\displaystyle\\frac{1}{\\sqrt{2\\pi}\\sigma} \\exp \\left( -\\frac{(X - \\mu)^2}{2\\sigma^2} \\right)$ ")), caption = "Formulas for the binomial and normal distributions. We don't really use these formulas for anything in this book, but they're pretty important for more advanced work, so I thought it might be best to put them here in a table, where they can't get in the way of the text. In the equation for the binomial, $X!$ is the factorial function (i.e., multiply all whole numbers from 1 to $X$), and for the normal distribution \"exp\" refers to the exponential function, which we discussed in the Chapter on Data Handling. If these equations don't make a lot of sense to you, don't worry too much about them.") 
```

---


```{r binomial1, fig.cap="", fig.height=5 ,echo=FALSE}
# plots the three examples of a binomial distribution
	
	# needed for printing
	width <- 8
	height <- 6
	
	# function to produce a styled binomial plot
	binomPlot <- function( n,p ) {
		
		# probabilities of each outcome
		Uspjesni_ishodi <- 0:n
		prob <- dbinom( x=Uspjesni_ishodi, size=n, prob=p )
		
		# plot
		plot( 
			Uspjesni_ishodi, prob, type="h", lwd=3, ylab="Vjerojatnost", 
			frame.plot=FALSE)
		
		
	}
# skulls image...
	binomPlot( n=20, p=1/6 #,
	#           xlab="Broj označenih bridova",
	#           ylab = "Vjerojatnost"
	           )


```


.footnote[[*]Binomna distribucija za $N=20$ opservacija i vjerojatnost ishoda $theta = 1/6$. Svaki stupac prikazuje vjerojatnost jednog ishoda (i.e., jedna moguća vrijednost $X$). Pošto je riječ o distribuciji vjerojatnosti, svaka od pojedinačnih vijednosti mora biti broj od 0 do 1 dok zbroj svih stupaca mora biti jednak 1.]
---



.hi[**Binomna distribucija u R**]

```{r echo=T}
# x označava očekivani broj ishoda
# size je broj ponavljanja u eksperimentu
# prob je vjerojatnost željenog ishoda
dbinom( x = 4, size = 20, prob = 1/6 )
``` 
<br>
<br>

```{r echo=T}
# p označava očekivanu vjerojatnost ishoda
# size je broj ponavljanja u eksperimentu
# prob je vjerojatnost željenog ishoda
pbinom( q = 4, size = 20, prob = 1/6)
```

---

.hi[**Binomna distribucija u R**]

```{r echo=T}
# q označava očekivani broj ishoda
# size je broj ponavljanja u eksperimentu
# prob je vjerojatnost željenog ishoda
qbinom( p = 0.75, size = 20, prob = 1/6)
```
<br>
<br>

```{r echo=T}
# n označava broj ponavljanja u eksperimentu
# size je veličina uzorka 
# prob je vjerojatnost željenog ishoda
head(rbinom( n = 100, size = 20, prob = 1/6 ),20)
```

---

.hi[Grafički prikaz distribucije za eksperimente različite veličine]

```{r binomial2a, fig.cap="", fig.height=5, echo=FALSE}
# plots the three examples of a binomial distribution
	
	# needed for printing
	width <- 8
	height <- 6
	
	# function to produce a styled binomial plot
	binomPlot <- function( n, p ) {
		
		# probabilities of each outcome
		Uspjesni_ishodi <- 0:n
		prob <- dbinom( x = Uspjesni_ishodi, size = n, prob = p )
		
		# plot
		plot( 
			Uspjesni_ishodi, prob, type = "h", lwd = 3, ylab = "Vjerojatnost", 
			frame.plot = FALSE)
		
	}
	# coins image #1...
	binomPlot( n = 20, p = 1/2 )
	
```


.footnote[[*]Distribucija vjerojatnosti bacanja novčića 20 puta $N=20$ i 100 puta $N=100$; vjerojatnost jednog ishoda je $theta = 1/2$.]

---

.hi[Grafički prikaz distribucije za eksperimente različite veličine]

```{r binomiala, fig.cap="", fig.height=5, echo=FALSE}	
	binomPlot( n = 100, p = 1/2 )
	
```

.footnote[[*]Distribucija vjerojatnosti bacanja novčića 20 puta $N=20$ i 100 puta $N=100$; vjerojatnost jednog ishoda je $theta = 1/2$.]

---

.hi[**Distribucijske funkcije u R**]
<br>
<br>
<br>
<br>
```{r pdistnames, echo=FALSE}
knitr::kable(data.frame(stringsAsFactors=FALSE,
            Funkcija = c("Vjerojatnost",
                             "Kumulativna vjerojatnost",
                             "Generiraj slučajni uzorak", "Kvartili distribucije"),
                  Prefiks = c("d", "p", "r", "q"),
     NormalnaDistribcija = c("dnorm()", "dnorm()", "rnorm()", "qnorm()"),
   BinomnaDistribucija = c("dbinom()", "pbinom()", "rbinom()", "qbinom()")
), caption= "")
```

.footnote[[*]Nazivi funkcija distribucije u R. Svaka distribucijska funkcija je povezana sa četiri druge funkcije (vidi prefiks).]


---
layout:false
class: middle, inverse
# STANDARDNA DISTRIBUCIJA 
<html><div style='float:left'></div><hr color='#EB811B' size=1px width=796px></html>
(Najpoznatiji statistički model!)
---

layout:true
# STANDARDNA DISTRIBUCIJA

---

.hi[Formalni zapis]

$$
X \sim \mbox{Normal}(\mu,\sigma)
$$

--

.hi[**Grafički prikaz standardne distribucije**]

```{r normdist, fig.cap="", echo=T, eval=F}
# Generiraj standardnu distribuciju 
	
	# parametri za plot
	width <- 8
	height <- 6
	fileName <- "standardNormal.eps"	
	
	# vizualizacija
	xval <- seq(-3,3,.01)
	yval <- dnorm( xval, 0, 1)
	plot(xval, yval, lwd = 3,
	     ylab = "Gustoća vjerojatnosti",
	     xlab = "Ishod",
	     frame.plot = FALSE, type = "l")
```

---


.hi[**Grafički prikaz standardne distribucije**]

```{r  fig.cap="", fig.height= 3, echo=F, eval=T}
# Generiraj standardnu distribuciju 
	
	# parametri za plot
	width <- 8
	height <- 6
	fileName <- "standardNormal.eps"	
	
	# vizualizacija
	xval <- seq(-3,3,.01)
	yval <- dnorm( xval, 0, 1)
	plot( 	xval, yval, lwd = 3,
	        ylab = "Gustoća vjerojatnosti",
	        xlab = "Ishod",
	    		frame.plot = FALSE, type = "l"	)
```


.footnote[[*]Standardna distribucija sa prosjekom $mu = 0$ i standardnom devijacijom $sigma = 1$. $x$-os se odnosi na vrijednost ishoda dok $y$-os govori kolika je vjerojatnost ishoda. $y$-os je nazvana "Gustoća vjerojatnosti" , a ne "Vjerojatnost"(kao kod npr. binomne distribucije). Razlika se odnosi na to da je standardna distribucija kontinuirana (za razliku od npr. binomne koja je diskretna). Visina krivulje ne govori točno koja je vjerojatnost ishoda nego koje vrijednosti ishoda su vjerojatnije od drugih!]

---

.hi[**Standardna distribucija sa različitim prosjekom**]

```{r  fig.cap="", echo=T,eval=F}
	# Postupak izrade standardne distribucije sa različitim prosjecima
	xval <- seq(0,11,.01)
	yval.1 <- dnorm( xval, 4, 1)
	yval.2 <- dnorm( xval, 7, 1)
	plot(xval, yval.1,
	     lwd = 3,
	     ylab = "Gustoća vjerojatnosti",
	     xlab = "Ishod",
	     frame.plot = FALSE, type = "l")
	
	lines(xval,
	      yval.2,
	      lwd = 3,
	      lty = 2 )
```

---

.hi[**Standardna distribucija sa različitim prosjekom**]

```{r normmean, fig.cap="", echo=F,eval=T, fig.height=5}
	# Standardna distribucija sa drugim prosjekom
	xval <- seq(0,11,.01)
	yval.1 <- dnorm( xval, 4, 1)
	yval.2 <- dnorm( xval, 7, 1)
	plot(  xval, yval.1,
	       lwd = 3,
	       ylab = "Gustoća vjerojatnosti",
	       xlab = "Ishod",
	       frame.plot = FALSE, type = "l"
	)
	lines(	xval, yval.2,
	        lwd = 3,
	        lty = 2 )
```
<br>
.footnote[[*]Standardna distribucija sa drugim prosjekom. Puna linija prikazuje stdandardnu distribuciju sa prosjekom $mu=4$.  Isprekidana linija prikazuje sdandardnu distribuciju sa prosjekom $mu=7$. Standardna devijacija u oba slučaja iznosi $sigma=1$.]


---


.hi[**Standardna distribucija sa različitom standardnom devijacjom**]


```{r  fig.cap="", echo=TRUE, eval=FALSE}
# Standardna distribucija sa drugom standardnom devijacijom
	xval <- seq(0,10,.01)
	yval.1 <- dnorm( xval, 5, 1)
	yval.2 <- dnorm( xval, 5, 2)
	plot(xval, yval.1,
	     lwd = 3,
	     ylab = "Gustoća vjerojatnosti",
	     xlab = "Ishod",
	     frame.plot = FALSE,
	     type = "l")
	lines(xval, yval.2,
	      lwd  = 3,
	      lty = 2 )
```

---



.hi[**Standardna distribucija sa različitom standardnom devijacjom**]

```{r normsd, fig.cap="", echo=F, eval=T,fig.height=5}
# Standardna distribucija sa drugom standardnom devijacijom
	xval <- seq(0,10,.01)
	yval.1 <- dnorm( xval, 5, 1)
	yval.2 <- dnorm( xval, 5, 2)
	plot(  xval, yval.1,
	       lwd = 3,
	       ylab = "Gustoća vjerojatnosti",
	       xlab = "Ishod",
	       frame.plot = FALSE,
	       type = "l"
	)
	lines(	xval, yval.2,
	        lwd  = 3,
	        lty = 2 )
```


.footnote[[*]Standardna distribucija sa drugom standardnom devijacijom. Obje distribucije imaju isti prosjek $mu = 5$, ali različite standardne devijacije. Puna linija prikazuje standardnu distribuciju sa sa standardnom devijacijom $sigma=1$, a isprekidana linija sa std. distribuciju sa standardnom devijacijom $sigma = 2$]

---

.hi[Gustoća vjerojatnosti]

```{r sdnorm1, fig.cap=" ", echo=FALSE,fig.height=4}
par(mfrow=c(1,2))
	plotOne <- function( a,b ) {
		plot.new()
		w <- 4
		plot.window( xlim = c(-w,w), ylim = c(0,.4))
		xval <- seq( max(a,-w),min(b,w),.01)
		yval <- dnorm(xval,0,1)
		end <- length(xval)
		polygon( c(xval[1],xval,xval[end]), 
				 c(0,yval,0),
				 density = 10 
				)
		xval <- seq(-w,w,.01)
		yval <- dnorm( xval, 0, 1)				
		lines( xval,yval, lwd=2, col="black" )
		axis( side=1, at=-w:w )
		area <- abs(pnorm(b,0,1)-pnorm(a,0,1))
		title( main= paste("Osjenčani dio = ",round(area*100,1),"%", sep=""), font.main=1 )
		
	}
	
plotOne(-1,1)
plotOne(-2,2)
par(mfrow=c(1,1))
```

.footnote[[*]Područje ispod krivulje pokazuje vjerojatnost da opservacija pada u određeni raspon. Puna crta pokazuje standardnu distribuciju sa prosjekom $mu=0$ i standardnom devijacijom $sigma=1$. Osjenčana područja prikazuju "površinu ispod krivulje". Na lijevoj strani vidimo da postoji 68.3% šansa da opservacija pada unutar jedne standardne devijacije od prosjeka. Na desnoj strani vidimo da postoji 95.4% šanse da će opservacija pasti unutar dvije standardne devijacije od prosjeka.]


---

```{r sdnorm2, fig.cap="", echo=FALSE,fig.height=5}
par(mfrow=c(1,2))
plotOne(-1,0)
plotOne(-50,-1)
par(mfrow=c(1,1))
```

.footnote[[*]Dva dodatna primjera koncepta \"površine ispod krivulje\". Postoji 15.9%  šansa da je opservacija jednu standardnu devijaciju ispod prosjeka ili manje (desno) i 34.1% šansa da je opservacija veća od jedne standardne devijacije ispod prosjeka ali i dalje ispod prosjeka. Valja primijetiti da je 15.9% + 34.1% = 50%. Za standardnu distribuciju postoji 50% šansa da opservacija pada ispod prosjeka i 50% da pada iznad prosjeka.]



---
layout:false
class: middle, inverse
# DRUGE DISTRIBUCIJE 
<html><div style='float:left'></div><hr color='#EB811B' size=1px width=796px></html>
(Distribucije su modeli prirodnih pojava!)
---

layout:true
# DRUGE DISTRIBUCIJE

---

.hi[**t distribucija**]

```{r tdist, fig.cap="", echo=T,eval=F}
	# Prikaži t distribuciju
  xval <- seq(-5,5,.01)
	yval <- dt( xval, df = 3)
	plot(xval,
	     yval,
	     lwd = 3,
	     ylab = "Gustoća vjerojatnosti",
	     xlab = "Ishod",
		   frame.plot = FALSE,
		   type = "l",
		   ylim = c(0,.4))
	lines(xval,
	      dnorm(xval,0,1),
	      lty = 2)
```

---

.hi[**t distribucija**]

```{r fig.cap="", echo=F,eval=T,fig.height=5}
xval <- seq(-5,5,.01)
	yval <- dt( xval, df = 3)
	plot( 	xval, yval,
	        lwd = 3,
	        ylab = "Gustoća vjerojatnosti",
	        xlab = "Ishod",
		    	frame.plot = FALSE,
		    	type = "l",
		    	ylim = c(0,.4)
	)
	lines( xval, dnorm(xval,0,1),
	       lty = 2)
```


.footnote[[*]"t distribucija sa 3 stupnja slobode (puna linija). Distribucija je slična normalnoj distribuciji ali je ipak različita. Zbog usporedbe je prikazana i standardna distribucija na isprekidanoj liniji. "Repovi" t distribucije su "teži" nego "repovi" standardne distribucije.]


---

.hi[**Chi-sq distribucija**]

```{r chisqdist, fig.cap="", echo=T, eval=F}
	# Prikaži ChiSq distribuciju
	xval <- seq(0,10,.01)
	yval <- dchisq( xval, df = 3)
	plot(xval, yval, lwd = 3,
	     ylab = "Probability Density",
	     xlab = "Ishod",
	  	 frame.plot = FALSE, 
	     type = "l") 
```
---


.hi[**Chi-sq distribucija**]

```{r  fig.cap="", echo=F, eval=T,fig.height=5}
	# Prikaži ChiSq distribuciju
	xval <- seq(0,10,.01)
	yval <- dchisq( xval, df = 3)
	plot( 	xval, yval, lwd = 3,
	        ylab = "Probability Density",
	        xlab = "Ishod",
	  	   	frame.plot = FALSE, 
	        type = "l"
	) 
```

.footnote[[*]chi2 distribucija sa tri stupnja slobode. Valja primijetiti da ishodi moraju biti veći od nule i da je distribucija prilično zakrivljena. To su karakteristike chi-square distribucije.]

---

.hi[**F distribucija**]

<br>
<br>
 
```{r Fdist, fig.cap="", echo=T,eval=F}
	# Prikaži F distribuciju
	xval <- seq(0,10,.01)
	yval <- df( xval, df1 = 3, df2 = 5)
	plot(xval, yval,
	     lwd = 3, 
	     ylab = "Gustoća vjerojatnosti",
	     xlab = "Ishod",
		   frame.plot = FALSE,
		   type = "l")
```
---

.hi[**F distribucija**]
 
```{r  fig.cap="", echo=F,eval=T, fig.height=5}
	xval <- seq(0,10,.01)
	yval <- df( xval, df1 = 3, df2 = 5)
	plot( 	xval, yval,
	        lwd = 3, 
	        ylab = "Gustoća vjerojatnosti",
	        xlab = "Ishod",
		    	frame.plot = FALSE,
		    	type = "l"
	)
```


.footnote[[*]F distribucija sa 3 i 5 stupnjeva slobode. Općenito je moguće primijetiti da F distribucija sliči chi-sqare distribuciji, no među njima ipak postoje značajne razlike.]

---

.hi[Generiraj standardnu distribuciju]

```{r eval=F,echo=T}
# Stvori 1000 ishoda normalne distribuciju sa prosjekom 0 i stdev 1
normal.a <- rnorm( n = 1000, mean = 0, sd = 1 )  
print(head(normal.a)) # Prikaži
# Napravi histogram podataka
hist(normal.a,
     breaks = 70,
     freq = FALSE,
     xlim = c(-4,4),
     border = "red",
     ylim = c(0,.45),
     axes = FALSE,
     xlab = "",
     ylab = "",
     main = "Simulirana standardna distribucija",
     font.main = 1)
lines(x <- seq(-4,4,.1),
      dnorm(x),
      lwd = 2,
      col = "black")
axis(1)

```

---

.hi[**Generiraj standardnu distribuciju**]

```{r eval=T,echo=F,fig.height=6}
# Stvori 1000 ishoda normalne distribuciju sa prosjekom 0 i stdev 1
normal.a <- rnorm( n = 1000, mean = 0, sd = 1 )  
print(head(normal.a)) # Prikaži
# Napravi histogram podataka
hist(  normal.a,
       breaks = 70,
       freq = FALSE,
       xlim = c(-4,4),
       border = "red",
       ylim = c(0,.45),
       axes = FALSE,
       xlab = "",
       ylab = "",
       main = "Simulirana standardna distribucija",
       font.main = 1
)
lines( x <- seq(-4,4,.1),
       dnorm(x),
       lwd = 2,
       col = "black"  )
axis(1)

```


---

.hi[**Generiraj chi-squared distribuciju**]  

```{r eval=F,echo=T}
# Elementi za stvaranje Chi-sq distribucije
n <- 1000 # Stvori niz od tisuću brojeva
normal.a <- rnorm( n ) # Stvori standardnu distribuciju
normal.b <- rnorm( n ) # Stvori standardnu distribuciju
normal.c <- rnorm( n ) # Stvori standardnu distribuciju
normal.d <- rnorm( n ) # Stvori standardnu distribuciju
# Stvori Chi-sq distribuciju:
# Kao sumu kvadriranih normalnih distribucija
chi.sq.3 <- (normal.a)^2 + (normal.b)^2 + (normal.c)^2	
# Putem funkcije
chi.sq.20 <- rchisq( n, 20)  #chi.sq sa 20 stupnjeva slobode

```

---

.hi[**Generiraj chi-squared distribuciju**]  

```{r eval=F,echo=T}

# Prikaži Chi-sq distribuciju na histogramu
hist(chi.sq.3,
     breaks = 70,
     freq = FALSE, 
     xlim = c(0,16),
     border = "red",
     axes = FALSE,
     ylim = c(0,.25),
     xlab = "",
     ylab = "", 
     main = "",
     font.main = 1)
lines(x <- seq(0,16,.1),
      dchisq(x,3),
      lwd = 2,
       col = "black"  )	
axis(1)
```

---

.hi[**Generiraj chi-squared distribuciju**]  

```{r eval=T,echo=F,fig.height=6}

# Elementi za stvaranje Chi-sq distribucije

n <- 1000 # Stvori niz od tisuću brojeva

normal.a <- rnorm( n ) # Stvori standardnu distribuciju
normal.b <- rnorm( n ) # Stvori standardnu distribuciju
normal.c <- rnorm( n ) # Stvori standardnu distribuciju
normal.d <- rnorm( n ) # Stvori standardnu distribuciju

# Stvori Chi-sq distribuciju:

# kao sumu kvadriranih normalnih distribucija
chi.sq.3 <- (normal.a)^2 + (normal.b)^2 + (normal.c)^2	

# Putem funkcije
chi.sq.20 <- rchisq( n, 20)  #chi.sq sa 20 stupnjeva slobode

# Prikaži Chi-sq distribuciju na histogramu

hist(  chi.sq.3,
       breaks = 70,
       freq = FALSE, 
       xlim = c(0,16),
       border = "red",
       axes = FALSE,
       ylim = c(0,.25),
       xlab = "",
       ylab = "", 
       main = "",
       font.main = 1
)
lines( x <- seq(0,16,.1),
       dchisq(x,3),
       lwd = 2,
       col = "black"  )	
axis(1)

```



---

.hi[**Stvori t distribuciju**]

```{r echo=T,eval=F}
# Prvi korak
skalirano.chi <- chi.sq.3 / 3 # Podijeli chi.sq sa 3
# Drugi korak
# t distribucija kao omjer normalne i drugog korijena skalirane chi.sq distribucije
t.3 <- normal.d / sqrt( skalirano.chi )
# Napravi histogram
hist(t.3,
     breaks = 70,
     freq = FALSE,
     xlim = c(-5,5),
     border = "red",
     axes = FALSE, ylim = c(0,.4),
     xlab = "",ylab = "",
     main = "",
     font.main = 1)
lines(x <- seq(-4,4,.1),
      dt(x,3),
      lwd = 2,
      col = "black")
axis(1)	
```
---

.hi[**Stvori t distribuciju**]

```{r echo=F,eval=T, fig.height=5}
# Prvi korak
skalirano.chi <- chi.sq.3 / 3 # Podijeli chi.sq sa 3
# Drugi korak
# t distribucija kao omjer normalne i drugog korijena skalirane chi.sq distribucije
t.3 <- normal.d / sqrt( skalirano.chi )
# Napravi histogram
hist(  t.3,
       breaks = 70,
       freq = FALSE,
       xlim = c(-5,5),
       border = "red",
       axes = FALSE, ylim = c(0,.4),
       xlab = "",ylab = "",
       main = "",
       font.main = 1
)
lines( x <- seq(-4,4,.1),
       dt(x,3),
       lwd = 2,
       col = "black"  )
axis(1)	
```
---

.hi[**Stvori F distribuciju**]

```{r eval=F,echo=T}
# F distribucija kao omjer dviju skaliranih chi.sq distribucija
F.3.20 <- (chi.sq.3 / 3) / (chi.sq.20 / 20)
# Napravi histogram
hist(F.3.20,
     breaks = 70,
     freq = FALSE,
     xlim = c(0,6),
     border = "red",
     axes = FALSE, ylim=c(0,.7),
     xlab = "",
     ylab = "",
     main = "Simulirana F distribucija",
     font.main = 1)
lines(x <- seq(0,6,.01),
      df(x,3,20),
      lwd = 2,
      col = "black")	
axis(1)
```

---

.hi[**Stvori F distribuciju**]

```{r eval=T,echo=F,fig.height=5}
# F distribucija kao omjer dviju skaliranih chi.sq distribucija
F.3.20 <- (chi.sq.3 / 3) / (chi.sq.20 / 20)
# Napravi histogram
hist(  F.3.20,
       breaks = 70,
       freq = FALSE,
       xlim = c(0,6),
       border = "red",
       axes = FALSE, ylim=c(0,.7),
       xlab = "",
       ylab = "",
       main = "Simulirana F distribucija",
       font.main = 1
)
lines( x <- seq(0,6,.01),
       df(x,3,20),
       lwd = 2,
       col = "black"  )	
axis(1)

```


---

layout:false
class: middle, inverse
# HVALA NA PAŽNJI! 
<html><div style='float:left'></div><hr color='#EB811B' size=1px width=796px></html>
(Sljedeće predavanje: Statistički uzorak i populacija)

