---
title: "PRIMJENJENA STATISTIKA"
# subtitle: "<html><div style='float:left'></div><hr color='#EB811B' size=1px width=796px></html>"
subtitle: "Predavanje 7: Statistička teorija - testiranje hipoteza"
author: "Luka Sikic, PhD"
date: "Fakultet hrvatskih studija | [Github PS](https://github.com/BrbanMiro/Statistika)" #"`r format(Sys.time(), '%d %B %Y')`"
output:
  xaringan::moon_reader:
    css: [default, metropolis, metropolis-fonts] 
    lib_dir: libs
    nature:
      highlightStyle: github
      highlightLines: true
      countIncrementalSlides: false
      beforeInit: "macros.js"
---


```{R, setup, include = F}
# devtools::install_github("dill/emoGG")
library(pacman)
p_load(
  broom, tidyverse,
  latex2exp, ggplot2, ggthemes, ggforce, viridis, extrafont, gridExtra,
  kableExtra, snakecase, janitor,
  data.table, dplyr, estimatr,
  lubridate, knitr, parallel,
  lfe,
  here, magrittr
)
# Define pink color
red_pink <- "#e64173"
turquoise <- "#20B2AA"
orange <- "#FFA500"
red <- "#fb6107"
blue <- "#2b59c3"
green <- "#8bb174"
grey_light <- "grey70"
grey_mid <- "grey50"
grey_dark <- "grey20"
purple <- "#6A5ACD"
slate <- "#314f4f"
# Dark slate grey: #314f4f
# Knitr options
opts_chunk$set(
  comment = "#>",
  fig.align = "center",
  fig.height = 7,
  fig.width = 10.5,
  warning = F,
  message = F
)
opts_chunk$set(dev = "svg")
options(device = function(file, width, height) {
  svg(tempfile(), width = width, height = height)
})
options(crayon.enabled = F)
options(knitr.table.format = "html")
# A blank theme for ggplot
theme_empty <- theme_bw() + theme(
  line = element_blank(),
  rect = element_blank(),
  strip.text = element_blank(),
  axis.text = element_blank(),
  plot.title = element_blank(),
  axis.title = element_blank(),
  plot.margin = structure(c(0, 0, -0.5, -1), unit = "lines", valid.unit = 3L, class = "unit"),
  legend.position = "none"
)
theme_simple <- theme_bw() + theme(
  line = element_blank(),
  panel.grid = element_blank(),
  rect = element_blank(),
  strip.text = element_blank(),
  axis.text.x = element_text(size = 18, family = "STIXGeneral"),
  axis.text.y = element_blank(),
  axis.ticks = element_blank(),
  plot.title = element_blank(),
  axis.title = element_blank(),
  # plot.margin = structure(c(0, 0, -1, -1), unit = "lines", valid.unit = 3L, class = "unit"),
  legend.position = "none"
)
theme_axes_math <- theme_void() + theme(
  text = element_text(family = "MathJax_Math"),
  axis.title = element_text(size = 22),
  axis.title.x = element_text(hjust = .95, margin = margin(0.15, 0, 0, 0, unit = "lines")),
  axis.title.y = element_text(vjust = .95, margin = margin(0, 0.15, 0, 0, unit = "lines")),
  axis.line = element_line(
    color = "grey70",
    size = 0.25,
    arrow = arrow(angle = 30, length = unit(0.15, "inches")
  )),
  plot.margin = structure(c(1, 0, 1, 0), unit = "lines", valid.unit = 3L, class = "unit"),
  legend.position = "none"
)
theme_axes_serif <- theme_void() + theme(
  text = element_text(family = "MathJax_Main"),
  axis.title = element_text(size = 22),
  axis.title.x = element_text(hjust = .95, margin = margin(0.15, 0, 0, 0, unit = "lines")),
  axis.title.y = element_text(vjust = .95, margin = margin(0, 0.15, 0, 0, unit = "lines")),
  axis.line = element_line(
    color = "grey70",
    size = 0.25,
    arrow = arrow(angle = 30, length = unit(0.15, "inches")
  )),
  plot.margin = structure(c(1, 0, 1, 0), unit = "lines", valid.unit = 3L, class = "unit"),
  legend.position = "none"
)
theme_axes <- theme_void() + theme(
  text = element_text(family = "Fira Sans Book"),
  axis.title = element_text(size = 18),
  axis.title.x = element_text(hjust = .95, margin = margin(0.15, 0, 0, 0, unit = "lines")),
  axis.title.y = element_text(vjust = .95, margin = margin(0, 0.15, 0, 0, unit = "lines")),
  axis.line = element_line(
    color = grey_light,
    size = 0.25,
    arrow = arrow(angle = 30, length = unit(0.15, "inches")
  )),
  plot.margin = structure(c(1, 0, 1, 0), unit = "lines", valid.unit = 3L, class = "unit"),
  legend.position = "none"
)
theme_set(theme_gray(base_size = 20))
# Column names for regression results
reg_columns <- c("Term", "Est.", "S.E.", "t stat.", "p-Value")
# Function for formatting p values
format_pvi <- function(pv) {
  return(ifelse(
    pv < 0.0001,
    "<0.0001",
    round(pv, 4) %>% format(scientific = F)
  ))
}
format_pv <- function(pvs) lapply(X = pvs, FUN = format_pvi) %>% unlist()
# Tidy regression results table
tidy_table <- function(x, terms, highlight_row = 1, highlight_color = "black", highlight_bold = T, digits = c(NA, 3, 3, 2, 5), title = NULL) {
  x %>%
    tidy() %>%
    select(1:5) %>%
    mutate(
      term = terms,
      p.value = p.value %>% format_pv()
    ) %>%
    kable(
      col.names = reg_columns,
      escape = F,
      digits = digits,
      caption = title
    ) %>%
    kable_styling(font_size = 20) %>%
    row_spec(1:nrow(tidy(x)), background = "white") %>%
    row_spec(highlight_row, bold = highlight_bold, color = highlight_color)
}
```

```{css, echo = F, eval = F}
@media print {
  .has-continuation {
    display: block !important;
  }
}
```


class: inverse, middle
# PREGLED PREDAVANJA

---
layout: true
# PREGLED PREDAVANJA
---
<br>

## CILJEVI 


- Ključni koncepti
- Vrste pogrešaka
- Testna statistika i sampling distribucija
- Kritičke vrijednosti i granice
- p-vrijednosti
- Interpretacija rezultata
- Testiranje hipoteza u R
- Efekt veličine, i snaga testa
- Dodatni koncepti
- Intervali pouzdanosti

---

layout:false
class: middle, inverse
# KLJUČNI KONCEPTI 
<html><div style='float:left'></div><hr color='#EB811B' size=1px width=796px></html>
(Terminologija!)
---

layout:true
# KLJUČNI KONCEPTI

---
<br>
<br>

- Istraživačke hipoteze
<br>
- Statističke hipoteze
<br>
- Nulta i alternativna hipoteza

---

layout:false
class: middle, inverse
# VRSTE POGREŠAKA KOD TESTIRANJA HIPOTEZA
<html><div style='float:left'></div><hr color='#EB811B' size=1px width=796px></html>
(Error I vs Error II)
---

layout:true
# VRSTE POGREŠAKA KOD TESTIRANJA HIPOTEZA
---

.hi[Pogreške kod testiranja hipoteza] 

```{r echo=FALSE}
knitr::kable(data.frame(stringsAsFactors = FALSE,
NANA = c("$H_0$ je točna:", "$H_0$ nije točna:"),
`retain.$H_0$` = c("ispravna odluka", "greška (tip II)"),
`retain.$H_0$` = c("greška (tip I)", "ispravna odluka")),
col.names = c("", "zadrži $H_0$", "odbaci $H_0$"))
```

.hi[Razine signifikantnosti]

```{r echo=FALSE}
knitr::kable(data.frame(stringsAsFactors = FALSE,
NANA = c("$H_0$ je točna:", "$H_0$ nije točna:"),
retain = c("$1-\\alpha$ (vjerojatnost zadržavanja točne hipoteze)",
                   "$\\beta$ (tip II pogreške)"),
reject = c("$\\alpha$ (tip I pogreške)",
                   "$1-\\beta$  (snaga testa)")),
col.names=c("", "zadrži $H_0$", "odbaci $H_0$"))

```


---

layout:false
class: middle, inverse
# TESTNA STATISTIKA I SAMPLING DISTRIBUCIJA
<html><div style='float:left'></div><hr color='#EB811B' size=1px width=796px></html>
(Osnova za odluku.)
---

layout:true
# TESTNA STATISTIKA I SAMPLING DISTRIBUCIJA
---


.hi[Testna statistika(primjer)]


$X \sim \mbox{Binomial}(\theta,N)$


.hi[Sampling distribucija testne statistike]

```{r samplingdist, fig.cap="", echo= 9:19, eval=F}
nhstImg <- list()
emphCol <- rgb(0,0,1)
emphColLight <- rgb(.5,.5,1)
emphGrey <- grey(.5)
eps <- TRUE
colour <- TRUE
width <- 8
height <- 5.5
	
	# Distribucija
	x <- 0:100
	y <- dbinom(x,100,.5)
	
	# Vizualizacija
	plot(x,y,type="h",lwd=3, col=ifelse(colour,emphCol,"black"),
		xlab="Broj točnih odgovora (X)", ylab="Vjerojatnost",
		main="Sampling distribucija za X kada je nulta hipoteza točna",
		font.main=1, frame.plot=FALSE
	)
```

---

.hi[Sampling distribucija testne statistike]

```{r samplingdist1, fig.cap="", echo= F, eval=T, fig.height=3}
nhstImg <- list()
emphCol <- rgb(0,0,1)
emphColLight <- rgb(.5,.5,1)
emphGrey <- grey(.5)
eps <- TRUE
colour <- TRUE
width <- 8
height <- 5.5
	
	# Distribucija
	x <- 0:100
	y <- dbinom(x,100,.5)
	
	# Vizualizacija
	plot(x,y,type="h",lwd=3, col=ifelse(colour,emphCol,"black"),
		xlab="Broj točnih odgovora (X)", ylab="Vjerojatnost",
		main="Sampling distribucija za X kada je nulta hipoteza točna",
		font.main=1, frame.plot=FALSE
	)
```

.footnote[[*] Sampling distribucija testne statistike $X$ kad je nulta hipoteza istinita. U našem prmjeru je riječ o binomnoj distribuciji. Pod nultom hipotezom je vjerojatnost $theta = .5$, pa sampling distribucija implicira vrijednost 50 (od 100) točnih odgovora. Većina mase vjerojatnosti se nalazi izmedju vrijednosti 40 i 60.]

---

layout:false
class: middle, inverse
# KRITIČKE VRIJEDNOSTI I GRANICE
<html><div style='float:left'></div><hr color='#EB811B' size=1px width=796px></html>
(Kriterij za odluku.)
---

layout:true
# KRITIČKE VRIJEDNOSTI I GRANICE
---

.hi[Kritičke vrijednosti za dvostrani test]

```{r eval=F,echo=F}
$$
  \begin{array}{cc}
H_0 : & \theta = .5 \\
H_1 : & \theta \neq .5 
\end{array}
$$

```


```{r crit2, fig.cap="", fig.height=4, echo=FALSE}
	# needed for printing
	width <- 8
	height <- 5.5
	
	setUpPlot <- function() {
		
		plot.new()
		plot.window(xlim=c(0,100),ylim=c(0,.08))
		axis(1)
		title(xlab="Broj točnih odgovora (X)")
		
	}
	
	addDistPlot <- function(x,y,z) {
		
		# colour key
		col.key <- c(
			 grey(.9),
			 ifelse(colour,emphCol,"black")
		)
		
		# plot
		lines(x,y,col=col.key[as.numeric(z)+1],type="h",lwd=3)
		
	}
	
	addArrow <- function(x,h, text) {
		
		arrows(x0 = x[1], y0 = h, x1 = x[2], y1 = h, length = .1)
		lines(c(x[1],x[1]),c(h-.002,h+.002),'type'="l")
		
	}
	
	# distribution
	x <- 0:100
	y <- dbinom(x,100,.5)
	
	# plot 1
	setUpPlot()
	z <- x<=40 | x>=60
	addDistPlot(x,y,z)
	h <- .03
	addArrow(c(40,20),h)
	addArrow(c(60,80),h)	
	text(22,h+.013,"donja kritička regija")
	text(22,h+.007,"(2.5% distribucije)")
	text(75,h+.013,"gornja kritička regija")
	text(75,h+.007,"(2.5% distribucije)")
	title(main="",font.main=1)
```

.footnote[[*] Kritičke vrijednosti vezane uz hipotezu testa ESP istraživanja, za test sa razinama signifikantnosti `alpha = .05`. Grafikon prikazuje sampling distribuciju `X` pod nultom hipotezom: prostor u sredini odgovara vrijednostima sampling distribucije za `X` za koje bismo zadržali nultu hipotezu.Stupci se odnose na kritičke vrijednosti: vrijednosti `X` za koje bismo odbacili nultu hipotezu.]


---

.hi[Kritičke vrijednosti za jednostrani test]

```{r eval=F,echo=F}
$$
  \begin{array}{cc}
H_0 : & \theta \leq .5 \\
H_1 : & \theta > .5 
\end{array}
$$  
```

```{r crit1, echo=FALSE, fig.cap="", fig.height=4}
setUpPlot()
	z <- x>=58
	addDistPlot(x,y,z)
	h <- .03
	addArrow(c(58,80),h)	
	text(75,h+.013,"kritička regija")
	text(75,h+.007,"(5% distribucije)")
	title(main="",font.main=1)
```

.footnote[[*] Kritička regija za jednostrani test. U ovom slučaju je alternativna hipoteza `theta > .05`, tako da nultu hipotezu odbacujemo samo za velike vrijednosti `X`. Zbog toga kritička regija pokriva samo gornji dio distribucije; točnije 5% distribucije.]


---

layout:false
class: middle, inverse
#p-VRIJEDNOSTI
<html><div style='float:left'></div><hr color='#EB811B' size=1px width=796px></html>
(Kriterij za odluku.)
---

layout:true
# p-VRIJEDNOSTI
---

.hi[**Neyman**(granice prihvaćanja/odbacivanja)]

```{r echo=FALSE}
knitr::kable(data.frame(stringsAsFactors=FALSE,
   Vrijednost = c(0.05, 0.04, 0.03, 0.02, 0.01),
    Odbaci = c("Da", "Da", "Da", "Ne", "Ne")), col.names=c("Vrijednost alpha", "Odbaci nultu hipotezu?"))
```

.hi[**Fisher** (vjerojatnost ekstremnih podataka i.e. vrijednosti)]

---

.hi[Izvještavanje o rezultatima testa]

```{r pvaltable, echo=FALSE}
knitr::kable(data.frame(stringsAsFactors=FALSE,
        Zapis = c("$p>.05$", "$p<.05$", "$p<.01$", "$p<.001$"),
         Zvjezdice = c(NA, "*", "**", "***"),
  Rjecju = c("Test nije značajan",
                           "Test značajan na razini alpha = .05 ali ne alpha =.01 niti alpha = .001",
                           "Test značajan na razini alpha = .05  i alpha = .01 ali ne alpha = .001",
                           "Test značajan na svim razinama"),
        The.null.is... = c("Zadrži", "Odbaci", "Odbaci", "Odbaci")
), col.names = c("Notacija", "Zvjezdice", "Značajnost", "Nulta hipoteza"), caption = "")
```

.footnote[[*] Standardne konvencije za prihvaćanje `p `vrijednosti: konvencija je prikazati rezultate na jedan od navedenih načina (e.g., `p<.05`). Prikazane "zvjezdice značajnosti" (i.e.,  označava `p<.05`) su često output u statističkim programima. Nekada se sreće notacija n.s. (not significant) umjesto `p>.05`.]

---

layout:false
class: middle, inverse
# TESTIRANJE HIPOTEZA U R
<html><div style='float:left'></div><hr color='#EB811B' size=1px width=796px></html>
(Jednostavno!)
---

layout:true
# TESTIRANJE HIPOTEZA U R
---

.hi[Provedi test]

```{r}
# provedi testiranje hipoteza ESP istraživanja za 62 točna odgovora
binom.test( x=62, n=100, p=.5 )
```

---

layout:false
class: middle, inverse
# EFEKT VELIČINE I SNAGA TESTA
<html><div style='float:left'></div><hr color='#EB811B' size=1px width=796px></html>
(Uvjerljivost testa!)
---

layout:true
# EFEKT VELIČINE I SNAGA TESTA
---


.hi[Sampling distribucije za različite vrijednosti `X`]



```{r crit3, fig.cap="", echo=FALSE, fig.height=4}
	setUpPlot()
	y <- dbinom(x,100,.55)
	z <- x<=40 | x>=60
	addDistPlot(x,y,z)
	h <- .06
	addArrow(c(40,20),h)
	addArrow(c(60,80),h)	
	text(22,h+.013,"donja kritička regija")
	text(22,h+.007,"(2.5% distribucije)")
	text(75,h+.013,"gornja kritička regija")
	text(75,h+.007,"(2.5% distribucijie)")
	title(main=expression(paste("Sampling distribucija X kad je",theta,"=.55")),font.main=1)
```

.footnote[[*] Sampling distribucija pod "alternativnom" hipotezom, za populacijski parametar `theta = 0.55`. Značajan dio populacije leži u gornjoj kritičkoj regiji.]

---

```{r crit4, fig.cap="", echo=FALSE,  fig.height=4}
	setUpPlot()	
	y <- dbinom(x,100,.7)
	z <- x<=40 | x>=60
	addDistPlot(x,y,z)
	h <- .06
	addArrow(c(40,20),h)
	addArrow(c(60,80),h)	
	text(22,h+.013,"donja kritička regija")
	text(22,h+.007,"(2.5% distribucije)")
	text(75,h+.013,"gornja kritička regija")
	text(75,h+.007,"(2.5% distribucije)")
	title(main=expression(paste("Sampling distribucija X kad je ",theta,"=.70")),font.main=1)
```

.footnote[[*] Sampling distribucija pod "alternativnom" hipotezom, za populacijski parametar `theta = 0.70`. Skoro cijela populacija leži u gornjoj kritičkoj regiji.]

---

.hi[Funkcija snage testa]

```{r powerfunction, fig.cap="", echo=FALSE,fig.height=4}
width <- 8
height <- 5.5
	
	# distribution
	theta <- seq(.01,.99,.01)
	pow <- vector("numeric",length(theta))
	for( i in seq_along(theta) ) {
		pow[i] <- 	pbinom(40,100,theta[i],lower.tail=TRUE) +
					pbinom(59,100,theta[i],lower.tail=FALSE) 
	}
	
	# plot
	plot(theta,pow,type="l",lwd=3, col=ifelse(colour,emphCol,"black"),
		xlab=expression(paste("Prava vrijednost ",theta)), ylab="Vjerojatnost odbacivanja nulte hipoteze",
		main="Funkcija snage testa (N=100)",
		font.main=1, frame.plot=FALSE, ylim=c(0,1)
	)
	lines(.5,.05,type="p",pch=19)
```

.footnote[[*] Vjerojatnost odbacivanja nulte hipoteze, prikazana kao funkcija od `theta.` Test ima veću snagu (veća vjerojatnost ispravnog odbacivanja nulte hipoteze) što je `theta` različitija od vrijednosti koju implicira nulta hipoteza (i.e., `theta=.5`). Kada je `theta = .5` (točka na grafikonu), nulta hipoteza je točna.]

---

.hi[Efekt veličine]
<br>
<br>

```{r echo=FALSE}
knitr::kable(data.frame(#stringsAsFactors=FALSE,
NANA = c("značajno", "neznačajno"),
velikiEfekt = c("razlika je stvarna i važna",
                      "bez efekta"),
maliEfekt = c("razlika je stvarna ali nevažna",
                        "bez efekta")
), col.names=c("", "veliki_efekt", "malen_efekt"))
```

---

layout:false
class: middle, inverse
# DODATNI KONCEPTI
<html><div style='float:left'></div><hr color='#EB811B' size=1px width=796px></html>
(Razlike u shvaćanju testiranja hipoteza i Bayes-ov princip!)
---

layout:true
# DODATNI KONCEPTI
---

- Neyman vs. Fisher

- Bayesovo pravilo

$$
P(A | B) = \frac{P(B|A) P(A)}{P(B)}
$$

- Bayes i nulta hipoteza


$$
P(H_0:točna | podatci:X) = \frac{P(podatci:X | H_0:točna) P(H_0:točna)}{P(podatci:X)}
$$

- *Posteriorni* omjer


$$
\frac{P( H_1:točna | podatci:X)}{P(H_0:točna | podatci:X)}
$$
























