---
title: "PRIMJENJENA STATISTIKA"
# subtitle: "<html><div style='float:left'></div><hr color='#EB811B' size=1px width=796px></html>"
subtitle: "Predavanje 8: Kategorijalna analiza"
author: "Luka Sikic, PhD"
date: "Fakultet hrvatskih studija | [Github PS](https://github.com/BrbanMiro/Statistika)" #"`r format(Sys.time(), '%d %B %Y')`"
output:
  xaringan::moon_reader:
    css: [default, metropolis, metropolis-fonts] 
    lib_dir: libs
    nature:
      highlightStyle: github
      highlightLines: true
      countIncrementalSlides: false
      beforeInit: "macros.js"
---


```{R, setup, include = T, echo = F}
# devtools::install_github("dill/emoGG")
library(pacman)
p_load(
  broom, tidyverse,
  latex2exp, ggplot2, ggthemes, ggforce, viridis, extrafont, gridExtra,
  kableExtra, snakecase, janitor,
  data.table, dplyr, estimatr,
  lubridate, knitr, parallel,
  lfe,
  here, magrittr
)
# Define pink color
red_pink <- "#e64173"
turquoise <- "#20B2AA"
orange <- "#FFA500"
red <- "#fb6107"
blue <- "#2b59c3"
green <- "#8bb174"
grey_light <- "grey70"
grey_mid <- "grey50"
grey_dark <- "grey20"
purple <- "#6A5ACD"
slate <- "#314f4f"
# Dark slate grey: #314f4f
# Knitr options
opts_chunk$set(
  comment = "#>",
  fig.align = "center",
  fig.height = 7,
  fig.width = 10.5,
  warning = F,
  message = F
)
opts_chunk$set(dev = "svg")
options(device = function(file, width, height) {
  svg(tempfile(), width = width, height = height)
})
options(crayon.enabled = F)
options(knitr.table.format = "html")
# A blank theme for ggplot
theme_empty <- theme_bw() + theme(
  line = element_blank(),
  rect = element_blank(),
  strip.text = element_blank(),
  axis.text = element_blank(),
  plot.title = element_blank(),
  axis.title = element_blank(),
  plot.margin = structure(c(0, 0, -0.5, -1), unit = "lines", valid.unit = 3L, class = "unit"),
  legend.position = "none"
)
theme_simple <- theme_bw() + theme(
  line = element_blank(),
  panel.grid = element_blank(),
  rect = element_blank(),
  strip.text = element_blank(),
  axis.text.x = element_text(size = 18, family = "STIXGeneral"),
  axis.text.y = element_blank(),
  axis.ticks = element_blank(),
  plot.title = element_blank(),
  axis.title = element_blank(),
  # plot.margin = structure(c(0, 0, -1, -1), unit = "lines", valid.unit = 3L, class = "unit"),
  legend.position = "none"
)
theme_axes_math <- theme_void() + theme(
  text = element_text(family = "MathJax_Math"),
  axis.title = element_text(size = 22),
  axis.title.x = element_text(hjust = .95, margin = margin(0.15, 0, 0, 0, unit = "lines")),
  axis.title.y = element_text(vjust = .95, margin = margin(0, 0.15, 0, 0, unit = "lines")),
  axis.line = element_line(
    color = "grey70",
    size = 0.25,
    arrow = arrow(angle = 30, length = unit(0.15, "inches")
  )),
  plot.margin = structure(c(1, 0, 1, 0), unit = "lines", valid.unit = 3L, class = "unit"),
  legend.position = "none"
)
theme_axes_serif <- theme_void() + theme(
  text = element_text(family = "MathJax_Main"),
  axis.title = element_text(size = 22),
  axis.title.x = element_text(hjust = .95, margin = margin(0.15, 0, 0, 0, unit = "lines")),
  axis.title.y = element_text(vjust = .95, margin = margin(0, 0.15, 0, 0, unit = "lines")),
  axis.line = element_line(
    color = "grey70",
    size = 0.25,
    arrow = arrow(angle = 30, length = unit(0.15, "inches")
  )),
  plot.margin = structure(c(1, 0, 1, 0), unit = "lines", valid.unit = 3L, class = "unit"),
  legend.position = "none"
)
theme_axes <- theme_void() + theme(
  text = element_text(family = "Fira Sans Book"),
  axis.title = element_text(size = 18),
  axis.title.x = element_text(hjust = .95, margin = margin(0.15, 0, 0, 0, unit = "lines")),
  axis.title.y = element_text(vjust = .95, margin = margin(0, 0.15, 0, 0, unit = "lines")),
  axis.line = element_line(
    color = grey_light,
    size = 0.25,
    arrow = arrow(angle = 30, length = unit(0.15, "inches")
  )),
  plot.margin = structure(c(1, 0, 1, 0), unit = "lines", valid.unit = 3L, class = "unit"),
  legend.position = "none"
)
theme_set(theme_gray(base_size = 20))
# Column names for regression results
reg_columns <- c("Term", "Est.", "S.E.", "t stat.", "p-Value")
# Function for formatting p values
format_pvi <- function(pv) {
  return(ifelse(
    pv < 0.0001,
    "<0.0001",
    round(pv, 4) %>% format(scientific = F)
  ))
}
format_pv <- function(pvs) lapply(X = pvs, FUN = format_pvi) %>% unlist()
# Tidy regression results table
tidy_table <- function(x, terms, highlight_row = 1, highlight_color = "black", highlight_bold = T, digits = c(NA, 3, 3, 2, 5), title = NULL) {
  x %>%
    tidy() %>%
    select(1:5) %>%
    mutate(
      term = terms,
      p.value = p.value %>% format_pv()
    ) %>%
    kable(
      col.names = reg_columns,
      escape = F,
      digits = digits,
      caption = title
    ) %>%
    kable_styling(font_size = 20) %>%
    row_spec(1:nrow(tidy(x)), background = "white") %>%
    row_spec(highlight_row, bold = highlight_bold, color = highlight_color)
}
```

---
class: inverse, middle
# PREGLED PREDAVANJA

---
layout: true
# PREGLED PREDAVANJA
---
<br>

## CILJEVI 


- Goodness-of-fit test
- Test nezavisnosti
- Korekcija kontinuiranosti
- Efekt veličine
- Pretpostavke testa
- Izvođenje chi-sq testova u R
- Fisherov test za male uzorke
- McNemarov test zavisnih uzoraka

---

layout:false
class: middle, inverse
# GOF TEST 
<html><div style='float:left'></div><hr color='#EB811B' size=1px width=796px></html>
(Jedan od najstarijih statističkih testova!)
---

layout:true
# GOF TEST

---

```{css, echo = F, eval = T}
@media print {
  .has-continuation {
    display: block !important;
  }
}
remark-slide-content {
  font-size: 22px;
  padding: 20px 80px 20px 80px;
}
.remark-code, .remark-inline-code {
  background: #f0f0f0;
}
.remark-code {
  font-size: 16px;
}
.huge .remark-code { /*Change made here*/
  font-size: 200% !important;
}
.tiny .remark-code { /*Change made here*/
  font-size: 50% !important;
}
```

.hi[**Pregled podataka za analizu**]

```{r warning = FALSE, message= FALSE, echo= F}
library( lsr ) # Učitaj paket
load( file.path("../Podatci/randomness.Rdata" )) # Uvezi podatke
head(cards,4) # Pregledaj prva 4 reda
```

```{r}
str(cards) # Pregledaj podatke
```
.footnote[[*] Test je osmislio Person (1900), a doradio Fisher (1922).]
---

.hi[**Tabulirani pregled podataka**]

```{r}

podatci <- table(cards$choice_1) # Tabuliraj prvu varijablu
podatci # Pregledaj tabuliranu varijablu

```

.hi[Matematički zapis]

$$
O = (O_1, O_2, O_3, O_4)
$$
.hi[Matematički zapis rezultata]

$$
O = (35, 51, 64, 50)
$$
---

.hi[**Intuitivniji prikaz podataka**]
<br>
<br>
<br>
```{r echo = FALSE}
knitr::kable(data.frame(stringsAsFactors=FALSE,
                                oznaka = c("clubs $\\clubsuit$ \t", 
                                          "diamonds $\\diamondsuit$", 
                                          "hearts $\\heartsuit$\t", 
                                          "spades $\\spadesuit$"), 
                                indeks = c(1:4),
                                simbol = c("O_1", 
                                                "O_2", 
                                                "O_3", 
                                                "O_4"),
                                naredba = c("observed[1]", 
                                            "observed[2]", 
                                            "observed[3]", 
                                            "observed[4]"),
                                vrijednost = c(35, 51, 64, 50)), 
             col.names = c("naziv", 
                           "indeks i", 
                           "simbol", 
                           "R naredba", 
                           "vrijednost"), align = 'lcccc')
```

---


.hi[Formuliranje nulte hipoteze]


```{r, echo = FALSE}

knitr::kable(data.frame(stringsAsFactors=FALSE,
                        Hipoteza = c("$H_0$ : Sve četiri karte su izabrane sa jednakom vjerojatnošću"),
                        Formalni.Zapis = c("H_0: P = (.25, .25, .25, .25)")))


```

.hi[Formuliranje alternativne hipoteze]

```{r, echo = FALSE}

knitr::kable(data.frame(stringsAsFactors=FALSE,
                        Nulta.Hipoteza = c("H_0 : Sve četiri karte su izabrane sa jednakom vjerojatnošću"),
                        Alternativna.Hipoteza = c("H_1 : Barem jedan izbor nije sa vjerojatnošću 0.25")))

```

.hi[Formalni zapis]

```{r echo=FALSE}
knitr::kable(data.frame(stringsAsFactors=FALSE,
       NANA = c("P = (.25, .25, .25, .25)"),
       NANA = c("P(.25,.25,.25,.25)")),
       col.names = c("H_0", "H_1")) 
```

---

.hi[**Formiraj vjerojatnosti u R**]

```{r}
# Pripiši vjerojatnosti varijabli
vjerojatnosti <- c(clubs = .25, diamonds = .25, hearts = .25, spades = .25) 
vjerojatnosti # Pogledaj varijablu

```


.hi[**Testna statistika**]

$$E_i = N \times P_i$$
.hi[**Formiraj očekivane vjerojatnosti u R**]

```{r}
N <- 200  # Veličina uzorka
ocekivano <- N * vjerojatnosti # Očekivane frekvencije
ocekivano# Pogledaj podatke
```

---

.hi[**Prikaži sve podatke**]

<br>
<br>
```{r echo=FALSE}
knitr::kable(data.frame(stringsAsFactors=FALSE,
NANA = c("Očekivana frekvencija", "Podatci", "Razlika"),
NANA = c("$E_i$", "$O_i$", "$O_i - E_i$"),
club = c(50, 35, -15),
diamondsuit = c(50, 51, 1),
heartsuit = c(50, 64, 14),
spadesuit = c(50, 50, 0)
), col.names = c("", "", "club", "dijamant", "hertz", "spade"))

#knitr::kable(tibble::tribble(
#  ~V1, ~V2, ~V3,~V4,~V5,
#  "Očekivana frekvencija", "Podatci", "Razlika",
#  "$E_i$", "$O_i$", "$O_i - E_i$",
#   "50", "35", "-15",
#   "50", "51", "1",
#   "50", "64", "14",
#   "50", "50", "0" ),
#   col.names = c("", "", "club", "dijamant", "hertz", "spade"))
 
```


---

.hi[**Postupak izračuna u R (korak po korak)**]

```{r}
# Izračunaj razliku između podataka i očekivanih frekvencija
podatci - ocekivano 
```

```{r}
# Kvadriraj razlike kako bi se dobili veći brojevi
(podatci - ocekivano)^2
```

```{r}
# Podijeli kvadrirane razlike 
(podatci - ocekivano)^2 / ocekivano
```

```{r}
# Zbroji podatke za sve karte
sum( (podatci - ocekivano)^2 / ocekivano )

```

---

.hi[Matematički zapis]
<br>
<br>
<br>
$$X^2 = \sum_{i=1}^k \frac{(O_i - E_i)^2}{E_i}$$ 


.hi[Sampling distribucija GOF statistike]
<br>
<br>
<br>
$$O_i \sim \mbox{Binomial}(P_i, N)$$

---

.hi[Stupnjevi slobode]


```{r manychi, fig.cap="", echo=FALSE, fig.height=5}
chiSqImg <- list()
emphCol <- rgb(0,0,1)
emphColLight <- rgb(.5,.5,1)
emphGrey <- grey(.5)
eps <- TRUE
colour <- TRUE
	width <- 8
	height <- 6
	plot.new()
	plot.window( xlim=c(0,10), ylim=c(0,.25))
	axis(1)
	title(xlab="Vrijednost")
	
	x <- seq(0,10,.1)
	
	lines(x, dchisq(x,df=3),col=ifelse(colour,emphCol,"black"), 
		lwd=3, lty=1 )
	lines(x, dchisq(x,df=4),col=ifelse(colour,emphCol,"black"), 
		lwd=3, lty=2 )
	lines(x, dchisq(x,df=5),col=ifelse(colour,emphCol,"black"), 
		lwd=3, lty=3 )
		
	legend(7,.22,legend=c("df = 3","df = 4","df = 5"), lty=1:3, 
		lwd=3, col=ifelse(colour,emphCol,"black"), bty="n" )
```

.footnote[[*]Chi-square distribucija za različite stupnjeve slobode.]

---

.hi[Grafički prikaz]

```{r goftest, fig.cap="", echo=FALSE, fig.height=5}
	width <- 9
	height <- 6
	fileName <- "chiSqTest.eps"
	
	max.val <- 14
	plot.new()
	plot.window( xlim=c(0,max.val), ylim=c(0,.25))
	axis(1)
	title(xlab="Vrijednost GOF statistke")
	
	df <- 3
	
	crit.val <- qchisq(.95,df)
	
	x <- seq(crit.val,max.val,.1)
	x <- c(x,max.val)
	y <- dchisq(x,df)
	polygon( c(x[1], x, x[length(x)]), c(0,y,0), 
		col=ifelse(colour,emphCol,"black"),
		density=10, lwd=2 )
	x <- seq(0,max.val,.1)
	lines(x, dchisq(x,df=df),col="black", 
		lwd=3, lty=1 )
	
	lines( 8.44, 0, pch=19, col="black", type="p" )
	
	arrows( x1=crit.val,x0=6,y0=.145,y1=.026)
	arrows( x1=8.44,x0=10,y0=.115,y1=.021)
	
	text(6,.16,"Kritička vrijednost je 7.81")
	text(10.5,.13,"Vrijednost GOF statistike je 8.44")
```

.footnote[[*]Prikaz kritičke regije za odbacivanje nulte hipoteze.]

---

.hi[**Testiranje u R**]

```{r}
# Izračunaj 95i centil chi-sq distribucije
qchisq(p = .95, df = 3)
```

```{r}
# Izračunaj p-vrijednost za podatke iz radnog primjera
pchisq(q = 8.44, df = 3, lower.tail = FALSE)
```

```{r}
# Alternativna varijanta izračuna
1-pchisq(q = 8.44, df = 3)
```

---
.tiny[
```{r}
# Provedi test u R pomoću funkcije
lsr::goodnessOfFitTest( cards$choice_1 )
```
]
---

.hi[**Test sa drugim vjerojatnostima**]
<br>
<br>
<br>

```{r}
# Formuliraj druge vjerojatnosti
nullProbs <- c(clubs = .2, diamonds = .3, hearts = .3, spades = .2)
nullProbs # Pregledaj varijablu
```

---
.tiny[
```{r}
# Provedi test sa drugačije specificiranim vjerojatnostima
goodnessOfFitTest( x = cards$choice_1, p = nullProbs )
```
]
---


.hi[**Interpretacija rezultata testa**]
<br>
<br>
<br>
<br>
1. Opis podataka i nulte hipoteze.
<br>
<br>

2. Statistički blok.
<br>
<br>

3. Interpretacija rezultata.

---

layout:false
class: middle, inverse
# TEST NEZAVISNOSTI KATEGORIJA
<html><div style='float:left'></div><hr color='#EB811B' size=1px width=796px></html>
(Povezanost kategoričkih varijabli.)
---

layout:true
# TEST NEZAVISNOSTI KATEGORIJA

---

.hi[**Pregled podataka**]

```{r, echo = 3}
# Uvezi podatke
load( file.path("../Podatci/chapek9.Rdata" ))
str(chapek9) # Pregledaj strukturu podataka
```

```{r} 
# Pregledaj podatke
head(chapek9)
```

---

.hi[**Pregled podataka**]

```{r}
summary(chapek9)
```

.hi[**Tabuliraj podatke**]

```{r}
chapekFrequencies <- xtabs( ~ choice + species, data = chapek9)
chapekFrequencies # Pregledaj tabulirane podatke 
```

---

.hi[**Tablični prikaz podataka**]
<br>
<br>
<br>
```{r echo=FALSE}
knitr::kable(data.frame(stringsAsFactors=FALSE,
NANA = c("Puppy", "Flower", "Data file", "Ukupno"),
Robot = c(13, 30, 44, 87),
Human = c(15, 13, 65, 93),
Total = c(28, 43, 109, 180)
), col.names = c("", "Robot", "Human", "Ukupno"), align = 'lccc')


```

---

.hi[**Formalni zapis podataka**]
<br>
<br>
<br>
```{r echo=FALSE}
knitr::kable(data.frame(stringsAsFactors=FALSE,
NANA = c("Puppy", "Flower", "Data file", "Ukupno"),
Robot = c("O_11", "O_21", "O_31", "C_1"),
Human = c("O_12", "O_22", "O_32", "C_2"),
Total = c("R_1", "R_2", "R_3", "N")
), col.names = c(" ", "Robot", "Human", "Ukupno"))
```


---

.hi[**Formuliraj nultu hipotezu**]
<br>
<br>
<br>
```{r echo=FALSE}
knitr::kable(tibble::tribble(
                      ~V1, ~V2,    
                      "H_0:", " Sve od sljedećeg je točno: ",     
                      "    ",  " P_11 = P_12 (jednaka vjerojatnost izbora puppy)",   
                      "\t", " P_21 = P_22 (jednaka vjerojatnost izbora flower) i", 
                      "\t",  " P_31 = P_32 (jednaka vjerojatnost izbora data)."),
             col.names = c("", ""))
```

---

.hi[**Formuliraj testnu statistiku**]


$$E_{ij} = C_j \times P_i$$
<br>

$$\hat{P}_i = \frac{R_i}{N}$$ 
<br>

$$E_{ij} = \frac{R_i \times C_j}{N}$$
<br>

$$X^2 = \sum_{i=1}^r\sum_{j=1}^c\frac{({E}_{ij} - O_{ij})^2}{{E}_{ij}}$$

---
.hi[**Stupnjevi slobode kod testa nezavisnosti**]
<br>

$$df = (r-1)(c-1)$$
<br>

$$\begin{array}{rcl}
df &=& \mbox{(broj opservacija)} - \mbox{(broj ograničenja)} \\
&=& (rc) - (c + (r-1)) \\
&=& rc - c - r + 1 \\
&=& (r - 1)(c - 1)
\end{array}$$

<br>

$$\begin{array}{rcl}
df &=& \mbox{(broj opservacija)} - \mbox{(broj ograničenja)} \\
&=& rc - ( (c-1) + (r-1) + 1) \\
&=& rc - c - r + 1 \\
&=& (r - 1)(c - 1)
\end{array}$$
---

.hi[**Izvođenje testa u R**]
<br>
<br>

```{r}
# Tabuliraj podatke
xtabs( formula = ~ choice + species, data = chapek9 )
```

---

.tiny[
```{r }
# Izvedi test u R
associationTest( formula = ~ choice + species, data = chapek9 )
```
]


---

.hi[**Korekcija kontinuiranosti**]
<br>
<br>

$$X^2 = \sum_{i} \frac{(|E_i - O_i| - 0.5)^2}{E_i}$$


.hi[**Efekt veličine**]
<br>
<br>

$$\phi = \sqrt{\frac{X^2}{N}}$$
---

.hi[**Cramer V**]
<br>
<br>
$$V = \sqrt{\frac{X^2}{N(k-1)}}$$


.hi[**Izvedi test u R**]
<br>
<br>
```{r}
cramersV(chapekFrequencies)
```

---

layout:false
class: middle, inverse
# PRETPOSTAVKE TESTA
<html><div style='float:left'></div><hr color='#EB811B' size=1px width=796px></html>
(Uvjerljivost testa!)
---

layout:true
# PRETPOSTAVKE TESTA

---

.hi[**Radne pretpostavke GOF i testa nezavisnosti**]
<br>
<br>
<br>
<br>
<br>
1. Očekivane frekvencije su dovoljno velike
<br>
<br>
<br>
<br>
2. Podatci su međusobno neovisni
<br>
<br>


---

layout:false
class: middle, inverse
# IZVOĐENJE CHI-SQ TESTOVA U R
<html><div style='float:left'></div><hr color='#EB811B' size=1px width=796px></html>
(Uvjerljivost testa!)
---

layout:true
# IZVOĐENJE CHI-SQ TESTOVA U R

---

```{r}
# Pregledaj podatke
podatci
```


```{r}
# Izvedi chi-sq test na standardni način
chisq.test(x = podatci)
```

---

```{r}
# Izvedi chi-sq test na standardni način; drugačije definirane vjerojatnosti
chisq.test(x = podatci, p = c(.2,.3,.3,.2))
```

---
```{r}
# Test sa drugim podatcima
# Pregledaj podatke
chapekFrequencies
```


```{r}
# Izvedi chi-sq test
chisq.test(chapekFrequencies)
```

---

layout:false
class: middle, inverse
# FISHEROV TEST
<html><div style='float:left'></div><hr color='#EB811B' size=1px width=796px></html>
(Premalo podataka...)
---

layout:true
# FISHEROV TEST

---
.hi[**Pregledaj podatke**]

```{r echo = 3:8}
# Učitaj nove podatke
load(file.path("../Podatci/salem.Rdata"))
head(trial,5) # prvih pet redova
str(trial) # Struktura podataka
```

---

.hi[**Tabuliraj podatke**]

```{r}
salem.tabs <- table( trial )
# Prikaži podatke
print( salem.tabs )
```
---

.hi[**Provedi test**]

```{r}
# Izvedi chi-sq test na tabuliranim podatcima
chisq.test( salem.tabs )
```
---

.hi[**Pregled varijabli u formalnom zapisu**]
<br>
<br>
<br>

```{r echo=FALSE}
knitr::kable(tibble::tribble(
                 ~NANA,          ~Happy,          ~Sad,         ~Ukupno,
    "Zapaljena   ", " $O_{11}$ ", " $O_{12}$ ", " $R_{1}$ ",
  "Nije zapaljena ", " $O_{21}$ ", " $O_{22}$ ", " $R_{2}$ ",
            "Ukupno ",  " $C_{1}$ ",  " $C_{2}$ ",      " $N$"
  ), col.names = c("", "Sretan", "Tužan", "Ukupno"))
```

<br>
<br>
<br>

.hi[**Formalni zapis vjerojatnosti za test**]

$$P(O_{11}, O_{12}, O_{21}, O_{22} \ | \ R_1, R_2, C_1, C_2)$$
---

.hi[**Provedi Fisherov test**]

```{r}
# Izvedi Fisherov test u R
fisher.test(salem.tabs)
```


---

layout:false
class: middle, inverse
# McNEMAROV TEST
<html><div style='float:left'></div><hr color='#EB811B' size=1px width=796px></html>
(Međusobno zavisni podatci...)
---

layout:true
# McNEMAROV TEST

---

.hi[**Pregledaj podatke**]

<br>
<br>
<br>
```{r echo=FALSE}
knitr::kable(tibble::tribble(
        ~"NANA", ~"Prije", ~"Poslije", ~"Ukupno",
  "Da",     "30",    "10",    "40",
  "Ne",     "70",    "90",   "160",
  "Ukupno",    "100 ",   "100",    "200"
  ), col.names = c("", "Prije", "Poslije", "Ukupno"), align = 'lccc')
```

.footnote[[*]Podatci su međusobno zavisni je ima 200 opservacija, a 100 ljudi]

---

.hi[**Drugačiji prikaz podataka**]
<br>
<br>
<br>
```{r echo=FALSE}
knitr::kable(tibble::tribble(
               ~"NANA", ~"Prije: Da", ~"Prije: Ne", ~"Ukupno",
  "Poslije: Da",           "5",          "5",    "10",
  "Poslije: Ne",          "25",         "65",    "90",
  "Ukupno",          "30",         "70",    "100"
  ), col.names = c("", "Prije: Da", "Prije: Ne", "Ukupno"), align = 'lccc')
```

---

.hi[**Formalni zapis testa**]

<br>
$$X^2 = \frac{(|b-c| - 0.5)^2}{b+c}$$

<br>
<br>
$$X^2 = \frac{(|O_{12}-O_{21}| - 0.5)^2}{O_{12} + O_{21}}$$
---

.hi[**Pregled podataka**]

```{r echo = 3:5}
# Učitaj podatke
load(file.path("../Podatci/agpp.Rdata"))
str(agpp)      # Pregled podataka
head(agpp,5)     # Pregled podataka
```

---

.hi[**Tabuliraj podatke**]

```{r}
summary(agpp ) # Pregled podataka
pravaTablica <- xtabs( ~ response_before + response_after, data = agpp)
print(pravaTablica) # Pregled podataka
```

---
.hi[**Provedi test u R**]
<br>
<br>
<br>
```{r}
mcnemar.test(pravaTablica)
```

---
.hi[**Razlika među testovima**]

```{r}
# Tabuliraj podatke
izborKarata <- xtabs( ~ choice_1 + choice_2, data = cards )
izborKarata # Pregled podataka
```

---

.hi[**Provedi testove**]

```{r}
# Provedi standardni chi-sq test
chisq.test(izborKarata)
# Provedi McNemarov tets
mcnemar.test(izborKarata)
```

---

layout:false
class: middle, inverse
# HVALA NA PAŽNJI!
<html><div style='float:left'></div><hr color='#EB811B' size=1px width=796px></html>
(Sljedeće predavanje: Usporedba prosjeka.)

























